ACORDAO-COMPLETO-2443304

ACÓRDÃO 3135/2021 ATA 49/2021 - PLENÁRIO

VISTOS, relatados e discutidos estes autos de denúncia a respeito de possíveis irregularidades ocorridas na Universidade Federal da Paraíba (UFPB) , relacionadas a contratos de prestação de serviços de apoio administrativo,
ACORDAM os Ministros do Tribunal de Contas da União, reunidos em sessão Plenária, diante das razões expostas pelo relator, em:
9.1. conhecer da representação, com fulcro no art. 113, § 1º, da Lei 8.666/1993, c/c os arts. 235 e 237, inciso VI, do Regimento Interno do TCU, para, no mérito, considerá-la parcialmente procedente;
9.2. rejeitar parcialmente as razões de justificativa apresentadas por Sérgio Fernandes Alonso, aplicando-lhe a multa prevista no art. 58, incisos II e III, da Lei 8.443/1992, no valor de R$ 10.000,00, fixando-lhe o prazo de 15 (quinze) dias, a contar da notificação, para que comprove, perante o Tribunal (art. 214, inciso III, alínea "a", do Regimento Interno/TCU) , o recolhimento da dívida ao Tesouro Nacional, atualizada monetariamente desde a data do presente Acórdão até a do efetivo recolhimento, se for paga após o vencimento, na forma da legislação em vigor;
 9.3. determinar à Universidade Federal da Paraíba, nos termos do art. 28, inciso I, da Lei 8.443/1992, o desconto integral ou parcelado da dívida nos vencimentos, salários ou proventos do responsável, observados os limites previstos na legislação pertinente, caso expirado o prazo acima definido, nos termos do art. 25 da Lei 8.443/1992;
9.4. autorizar, desde logo, a cobrança judicial da dívida, caso não seja possível o desconto de que trata o subitem anterior, nos termos do art. 28, inciso II, da Lei 8.443/1992;
9.5. levantar o sigilo que recai sobre as peças destes autos, à exceção daquelas que contenham informação pessoal do subscritor do documento constante da peça 4, nos termos dos arts. 104, § 1º, e 108, parágrafo único, da Resolução-TCU 259/2014.

Representação a respeito de possíveis irregularidades ocorridas na entidade relacionadas a contratos de prestação de serviços de apoio administrativo.

Universidade Federal da Paraíba.

3. Interessados/Responsáveis:
3.1. Interessado: Sérgio Fernandes Alonso (XXX.876.128-XX).

13.1. Ministros presentes: Bruno Dantas (na Presidência), Walton Alencar Rodrigues (Relator), Benjamin Zymler, Augusto Nardes, Aroldo Cedraz, Raimundo Carreiro e Vital do Rêgo.
13.2. Ministro-Substituto convocado: Marcos Bemquerer Costa.
13.3. Ministro-Substituto presente: André Luís de Carvalho.

ACORDAO-COMPLETO-2530850

Acórdão de Relação 846/2022 - Plenário

Acórdão de Relação

WALTON ALENCAR RODRIGUES

Adoto, como relatório, excertos da instrução elaborada no âmbito da Secretaria de Controle Externo de Aquisições Logísticas, vazados nos seguintes termos, com os quais anuíram os dirigentes da unidade técnica:
Tratam os autos de denúncia a respeito de possíveis irregularidades ocorridas na Universidade Federal da Paraíba (UFPB) , relacionadas aos seguintes contratos de prestação de serviços de apoio administrativo: 69/2014 e 20/2015, ambos firmados entre a referida universidade e a empresa JMT - Serviços e Locação de Mão de Obra Ltda. (CNPJ: 07.442.731/0001-36) , e 2/2014, celebrado entre a UFPB e a Empresa Zelo Locação de Mão de Obra Eireli (CNPJ: 10.339.944/0001-41) (peça 1, p. 1-2) .
Na instrução inaugural à peça 13 verificou-se que a denúncia, em sua maior parte, apresentava questões que não caracterizavam irregularidades ou estavam desprovidas de quaisquer indícios das supostas ilicitudes, o que impedia a apuração por esta Corte. Foi o caso, por exemplo, dos itens 1, 3 e 4, 14 a 20 e 24-27 da referida instrução. Já em relação aos itens 10 a 13, relacionados ao Pregão Eletrônico SRP 12/2016, do qual decorreu o Contrato 1/2017, observou-se que o relatório da auditoria de conformidade, realizada por este Tribunal na UFPB, no período de 7/8/2017 a 6/9/2017 (TC Processo 017.214/2017-3) , não confirmou a sua ocorrência.
Os demais pontos denunciados referiam-se aos contratos 20/2015 e 1/2017, tendo sido realizada diligência à UFPB nos seguintes termos (peças 13 e 16) :
67.4. diligenciar a Universidade Federal da Paraíba, com fundamento nos artigos 157 e 187 do Regimento Interno deste Tribunal, para que, no prazo de quinze dias, encaminhe cópia dos seguintes documentos e/ou esclarecimentos:
a) medidas adotadas para apurar o dano ao erário verificado no Contrato 20/2015, firmado entre a UFPB e a Empresa JMT - Serviços e Locação de Mão de Obra Ltda. (CNPJ: 07.442.731/0001-36) , apontado no Relatório produzido pelo Contador Honório Patrício Neto, em 2/8/2016, quando da análise do pedido de reequilíbrio econômico-financeiro do referido contrato; 
b) em caso de confirmado o dano ao erário, comprove as medidas adotadas para ressarcimento aos cofres públicos e apuração da (s) responsabilidade (s) , inclusive com o envio de cópia dos processos de sindicância ou administrativo disciplinar, se for o caso; 
c) comprovação da efetiva prestação de serviços referentes aos cargos de Editor de Texto e Vídeo e de Educador Infantil no Contrato 20/2015, a exemplo dos nomes dos empregados terceirizados que exerceram esses cargos, acompanhados dos respectivos controles de frequência, bem como se os referidos cargos (ou outros que possuíssem a mesma atribuição) já existiam na estrutura da UFPB à época da contratação, evidenciando, em caso positivo, se houve ou não sobreposição com os cargos terceirizados;
d) planilhas de custos e formação de preços utilizadas na licitação que deu origem ao Contrato 20/2015, as planilhas do próprio contrato e de seus aditivos, além da planilha elaborada pelo Contador que levou à conclusão do dano ao erário, acompanhadas das cópias das convenções coletivas de trabalho utilizadas; 
e) documentos que atestaram a regularidade fiscal da Empresa JMT Serviços e Locação de Mão-de-Obra Ltda. em cada um dos pagamentos realizados de março a julho/2017, no âmbito do Contrato 1/2017, especificamente em relação ao FGTS, INSS e tributos federais;
Em relação à questão da letra "e" do item acima, não se confirmaram as denúncias relacionadas à suposta situação fiscal irregular da empresa JMT Serviços e Locação de Mão-de-Obra Ltda., quando da realização de pagamentos pela UFPB, entre março e julho de 2017, no âmbito do Contrato 1/2017, especificamente em relação ao FGTS, INSS e tributos federais. A matéria foi analisada nos itens 144 a 155 da instrução à peça 115.
Já a auditoria referida no item 2 acima, utilizada como subsídio às análises empreendidas neste processo, foi realizada na forma de Fiscalização de Orientação Centralizada (FOC) , cujo objetivo foi verificar a existência de mecanismos de gestão de riscos que contribuissem para a boa governança e a gestão das aquisições públicas, a fim de evitar desperdício de recursos públicos e mitigar as hipóteses de fraude e corrupção. 
Por meio do Acórdão 1223/2018-TCU-Plenário, Relator Ministro Walton Alencar Rodrigues, foram feitas determinações e recomendações à UFPB, dentre as quais uma que se referia a um dos contratos questionados neste processo, qual seja: 
9.5. autorizar a Secex/PB a avaliar, em processo apartado, as ações adotadas pela UFPB relativas ao suposto dano ao Erário no âmbito do Contrato UFPU/PU 20/2015, identificado em informações contidas em relatórios emitidos para analisar o reequilíbrio econômico-financeiro do contrato, bem como a responsabilização por eventual omissão dos agentes responsáveis, juntando cópia das peças 48 a 51 e 61 a 68 dos presentes autos ao processo a ser autuado;
Consoante disposto na instrução à peça 13, considerou-se pertinente que a avaliação prevista no item 9.5 do Acórdão 1223/2018-TCU-Plenário fosse feita no âmbito destes autos, tendo em vista a equivalência com as questões aqui tratadas.
A UFPB apresentou a resposta à diligência (item 3 acima) por meio dos elementos juntados como peças 20 a 66, que foram objeto da devida análise na instrução à peça 115. O exame verificou a ocorrência das seguintes supostas condutas irregulares que justificavam a realização de audiência do responsável, ex-Prefeito Universitário da UFPB, Sérgio Fernandes Alonso, sintetizadas na Matriz de Responsabilidade à peça 115, p. 27-28 e autorizadas pelo Ministro Relator, consoante despacho à peça 118:
Aprovar o edital e homologar o Pregão Eletrônico SRP 23/2014, contendo a previsão indevida da utilização dos salários previstos em convenções coletivas de outros estados da Federação, que não representavam o preço de mercado e não eram válidas para o Estado da Paraíba, ao invés da CCT válida para o Estado da Paraíba, que resultou na Ata de Registro de Preços 36/2014 e nos contratos 69/2014 e 20/2015, que previram salários maiores que os devidos para os cargos de Auxiliar de Almoxarifado, Auxiliar de Jardinagem, Carregador, Digitador, Supervisor, Vaqueiro e Zelador, configurando prática de ato antieconômico que resultou em prejuízo aos cofres públicos e que contrariou o disposto nos arts. 3º e 15, § 1º, da Lei 8.666/1993, no art. XX da IN/SLTI/MP 2/2008 e no art. 2º da IN/SLTI/MP 5/2014;
Aprovar o edital e homologar o Pregão Eletrônico SRP 23/2014 sem a prévia apreciação da minuta do edital pela Procuradoria Jurídica da UFPB, transgredindo o previsto no art. 38, parágrafo único, da Lei 8.666/199;
Aprovar o edital e homologar o Pregão Eletrônico SRP 23/2014 sem prévia pesquisa de preços de mercado, com inobservância às disposições da contidas na IN/SLTI/MPOG 5, de 27/6/2014; e
Aprovar o edital e homologar o Pregão Eletrônico SRP 23/2014, prevendo contratação de serviços terceirizados inerentes às categorias funcionais previstas no Plano de Cargos e Salários da Instituição, no âmbito do Contrato 20/2015, contrariando o disposto no art. 37, inciso II, da Constituição Federal, no art. 1º, § 2º, do Decreto 2.271/1997 e no art. 9º, inciso I, da IN/SLTI/MPOG 2/2008, relativamente ao cargo de Educador Infantil, que tem atribuições compatíveis com as de Professor de Ensino Básico, Técnico e Tecnológico, e ao cargo de Editor de Texto e Vídeo, cujas atribuições são compatíveis com as do cargo de Jornalista.
 (...) 
	F.1. Exame das audiências realizadas:
Razões de justificativa apresentadas por Sérgio Fernandes Alonso, em resposta ao Ofício 39800/2020-TCU/Seproc: 
Itens da audiência (peça 115) :
a) previsão indevida da utilização dos salários previstos em convenções coletivas de outros estados da Federação, que não representavam o preço de mercado e não eram válidas para o Estado da Paraíba, ao invés da CCT válida para o Estado da Paraíba, que resultou na Ata de Registro de Preços 36/2014 e nos contratos 69/2014 e 20/2015, que previram salários maiores que os devidos para os cargos de Auxiliar de Almoxarifado, Auxiliar de Jardinagem, Carregador, Digitador, Supervisor, Vaqueiro e Zelador, configurando prática de ato antieconômico que resultou em prejuízo aos cofres públicos e que contrariou o disposto nos arts. 3º e 15, § 1º, da Lei 8.666/1993, no art. XX da IN/SLTI/MP 2/2008 e no art. 2º da IN/SLTI/MP 5/2014;
b) ausência da prévia apreciação da minuta do edital pela Procuradoria Jurídica da UFPB, transgredindo o previsto no art. 38, parágrafo único, da Lei 8.666/1993;
c) ausência de pesquisa de preços de mercado, com inobservância às disposições da contidas na IN/SLTI/MP 5, de 27/6/2014; e
d) previsão indevida da contratação de serviços terceirizados inerentes a categorias funcionais previstas no Plano de Cargos e Salários da Instituição, constantes do Contrato 20/2015, conduta vedada pelo art. 37, inciso II, da Constituição Federal, art. 1º, § 2º, do Decreto 2.271/1997 e art. 9º, inciso I, da IN/SLTI/MP 2/2008, relativamente ao cargo de Educador Infantil, que tem atribuições compatíveis com as de Professor de Ensino Básico, Técnico e Tecnológico, e ao cargo de Editor de Texto e Vídeo, cujas atribuições são compatíveis com as do cargo de Jornalista.
Razões de justificativa do responsável (peça 145) :
Alegações gerais:
O responsável apresenta uma síntese da sua história na UFPB, da qual se ressalta, pela relação com os autos, a informação de que exerceu o cargo de Prefeito Universitário no período de 8/4/2013 a 25/2/2015. Apresenta, ainda, as seguintes informações e justificativas:
no final de 2013 houve o aumento do número de cursos da UFPB, de 75 para 115, com consequente aumento de mais de 40% das instalações físicas, inclusive com a construção de novos campus no interior do Estado;
quando do início de sua gestão, havia 189 contratos de obras e reformas, com apenas dez engenheiros para acompanhar e fiscalizar. Além disso, aduz que existiam dezoito contratos de serviços terceirizados e "outras dezenas de contratos de fornecedores...";
ao assumir o cargo de Prefeito Universitário se deparou  com "uma situação extremamente caótica, tanto na estrutura administrativa quanto na de pessoal e material". Que o Programa de Reestruturação e Expansão das Universidades Federais - Reuni, estava na sua fase final, com obras embargadas por ausência de licenças ambientais, sem que houvesse estrutura logística e administrativa para cuidar da questão;
inexistência de pessoal que pudesse atender o mínimo possível às demandas da PU. Não havia nem comissão de licitação na PU, nada obstante fosse unidade gestora. A falta de pessoal foi devidamente comunicada à Pró-Reitoria de Gestão de Pessoas (Progep) mediante ofício de 4/7/2013, no qual foram detalhadas as carências e apresentadas sugestões (peça 146) ;
ações foram adotadas para promover a reestruturação das ações da PU, que resultaram na formatação constante do organograma juntado à peça 147, com seis coordenações e um vice-prefeito. Também foi elaborado um novo fluxograma dos processos administrativos (peça 148) e explicitada a função das coordenações no atendimento às demandas (peça 149) ;
era evidente para a administração superior da UFPB que o volume de processos administrativos a cargo da PU, num fluxo de mais de sessenta processos/dia, sempre foi um impedimento para uma efetiva resposta às demandas da comunidade acadêmica, inclusive por não haver uma sistema gerencial integrado e por depender em grande parte de pessoal terceirizado;
o quadro de contratos de serviços contínuos terceirizados mantidos pela UFPB (peça 145, p. 8) , era preocupante (peça 150) . Eram contratos firmados entre 2009 e janeiro de 2013, que não consideravam as novas demandas geradas pelas ações do Reuni. Havia, ainda, a necessidade de solucionar as irregularidades apontadas pela Controladoria-Geral da União (CGU) , em reunião de junho de 2013, relacionadas a desvio de funções (peça 151) , os quais teriam sido iniciados nas gestões anteriores; e
na área de licitações e contratos, para solucionar as dificuldades encontradas, relata que a Reitoria, com a ajuda de outros órgãos federais, instituiu comissões especiais de licitação, que atuaram no período de 16/4/2013 até o final de abril de 2014 (peças 152 e 153) . Essas comissões especiais atuavam na medida da disponibilidade dos órgãos que cediam os servidores e ficava instalada ao lado do Gabinete da Reitoria. Em paralelo, os membros da Comissão Permanente de Licitação da UFPB foram capacitados em licitações; e os coordenadores foram capacitados em fiscalização e gerenciamento de contratos;
Alegações relacionadas à ausência de pesquisa de preços de mercado, com inobservância às disposições da contidas na IN/SLTI/MP 5, de 27/6/2014 (peça 145, p. 10-14) ;
Aduz não ter havido omissão deliberada ou intencional para contrariar o princípio da legalidade. Sustenta existir, no processo, propostas das empresas MEG Empresa de Serviços |Gerais Ltda. e RH Assessoria, Consultoria e Serviços Ltda., e afirma que só tomou conhecimento dessa ocorrência com o presente processo, pois "não era da alçada direta do gestor, o ex-Prefeito, checar o quantitativo inserido no Termo de Referência. Não lhe cabia tal tarefa, sendo absolutamente impossível reexaminar todos os atos de seus colaboradores, sob pena de inviabilizar o fiel cumprimento do cargo de gestor". Cita, nessa linha de defesa, posição do TCU externada no Acórdão 65/1997-TCU-Plenário (Ministro Ademar Paladini Ghisi) .
Alega que o processo da contratação foi aberto em 14/1/2014, com o pedido da Coordenação de Logística (peças 154 e 155) , responsável pela elaboração do Termo de Referência, por ser a unidade solicitante. O processo foi, em 10/2/2014, enviado à Comissão de Licitação para a elaboração da minuta do edital (peça 156) , tendo sido devolvido à Coordenação de Logística para adequação do Termo de Referência ao elaborado pela Universidade Federal de Pernambuco, por conta da solicitação do Prefeito Universitário (peça 157) 
Argumenta acerca da sua responsabilização (peça 145, p. 12) :
Em processo de apuração de possíveis irregularidades do agente público há que ter por concretude o real parâmetro da contextualização das condições em que trabalhava o mesmo. A tramitação exposta revela o quanto era precária a estrutura administrativa da então Prefeitura Universitária, e mais ainda o quão diligente e perspicaz foi ex-Prefeito Dr. Sergio Fernandes Alonso em suas demandas para superar os entraves, neste sentido vale trazer à baila o princípio da primazia da realidade consagrada no art. 22 da LINDB, in verbis:
Art. 22. Na interpretação de normas sobre gestão pública, serão considerados os obstáculos e as dificuldades reais do gestor e a exigências das políticas públicas a seu cargo, sem prejuízo dos direitos dos administrados.
§1º Em decisão sobre regularidade de conduta ou validade de ato, contrato, ajuste, processo ou norma administrativa, serão consideradas as circunstâncias práticas que houverem imposto, limitado ou condicionado a ação do agente.
Cita, ainda, como prova da realização da prévia pesquisa de preços de mercado, uma lista de verificação realizada pela Procuradoria Jurídica, que indicava que a pesquisa teria sido realizada (peça 162, p. 2) . Anexa, também, documento que alega ser parte do Anexo II do Termo de Referência do PE 6/2014, que registra os valores de três propostas e o valor médio (peça 162, p. 4-7) . Ressalva que o check-list citado se refere a outro processo (23074.044819/2013-08) e a outro pregão (8/2014) .
Indica que na conclusão do parecer jurídico pela aprovação da minuta do edital não há ressalva quanto à eventual ausência de pesquisa de preços de mercado (peça 163) .
Reconhece que a pesquisa de preços (três propostas ou consulta ao Comprasnet) deveria estar documentada no processo, mas argumenta que a realização das pesquisas de preços "não ocorre com naturalidade", posto que empresas consultadas muitas vezes não atendem, e as pesquisas no Comprasnet nem sempre têm êxito em abarcar todo o universo a ser licitado. Sustenta que a realização da pesquisa e a aferição da sua existência completa no processo "não era atribuição do ex-Prefeito" (peça 145, p. 13) .
Reforça sua posição de que as tarefas acima competiam às Coordenações de Logística e de Administração e à Comissão de Licitação, conforme fluxogramas da PU (peças 147 e 148) , unidades que passavam, à época, por deficiências de pessoal. Que é evidente não se poder exigir o mesmo grau de acuidade do ex-prefeito, considerando sua elevada sobrecarga de atividades, que sobressaíam às competências dos demais gestores (coordenadores) .
Alegações relacionadas à indevida utilização dos salários previstos em convenções coletivas de outros estados da Federação, que não representavam o preço de mercado e não eram válidas para o Estado da Paraíba, ao invés da CCT válida para o Estado da Paraíba, que resultou na Ata de Registro de Preços 36/2014 e nos contratos 69/2014 e 20/2015, que previram salários maiores que os devidos para os cargos de Auxiliar de Almoxarifado, Auxiliar de Jardinagem, Carregador, Digitador, Supervisor, Vaqueiro e Zelador, configurando prática de ato antieconômico que resultou em prejuízo aos cofres públicos e que contrariou o disposto nos arts. 3º e 15, § 1º, da Lei 8.666/1993, no art. XX da IN/SLTI/MP 2/2008 e no art. 2º da IN/SLTI/MP 5/2014;
Aduz que a questão decorre do fato de que o item 11 do Termo de Referência previa que a base do salário normativo das categorias profissionais a serem contratadas deveria obedecer ao Dissídio Coletivo dos Trabalhadores do Estado da Paraíba (peça 145, p. 15) . Por essa razão, houve impugnação do edital do PE 6/2014, sendo questionado que o edital continha omissões em relação ao salário base de alguns cargos por "não existir convenção coletiva que pudesse dar suporte e servir como amparo para que a empresa fixasse os valores dos salários corretamente e se sagrasse vencedora do certame (peça 164) .
Por conta dessa situação no processo 23074.037609/2014-80 (PE 6/2014) , solicitou ao Coordenador de Administração que obtivesse orientação na Delegacia Regional do Trabalho. O referido coordenador apresentou resposta em 13/8/2014 (peça 165) , na qual registra a orientação da DRT/PB de que "quando uma função não consta em Convenção Coletiva do Trabalho recorre-se aos ditames da Consolidação das Leis do Trabalho e pode-se, também, recorrer ao princípio da razoabilidade e utilizar-se de convenções coletivas de outros estados em que porventura existam as funções que se quer utilizar nos processo licitatório".
O servidor não identificado da DRT teria orientado, ainda, que, caso a prática sugerida fosse questionada por algum licitante, poderia ser formalizada consulta à DRT/PB "que indicará formalmente o caminho a ser seguido quanto ao deferimento ou não do pedido de impugnação".
O Coordenador de Administração, no mesmo documento (peça 165. p. 2) , registra que a DRT-PB citou que a questão discutida dizia respeito ao princípio da legalidade, e que deveria ser tratado pela Procuradoria Jurídica da UFPB.
O ex-Prefeito informa que no âmbito do PE 23/2014 (que sucedeu o PE 6/2014, que foi anulado) , a razão para a utilização de CCT de outros estados é ratificada no depoimento dado pelo pregoeiro Augusto César Temóteo de Oliveira, no âmbito do Processo Administrativo Disciplinar, citado no item 35 da instrução à peça 115, em que enfatiza o procedimento adotado e explicita as competências técnicas dos setores envolvidos.
Refuta a percepção exposta  no item 36 da instrução à peça 115, e afirma que a orientação dada era para que "dentro do princípio da razoabilidade, que seria pertinente utilizar convenções coletivas do trabalho de outros estados em que porventura existissem as funções desejadas no processo licitatório" (peça 145, p. 16) .
Ressalta que o Princípio da Razoabilidade foi considerado, sendo que os valores registrados foram inferiores aos estimados pela Administração e constantes do Termo de Referência. Alega, também, que a Prefeitura Universitária não possuía "qualquer tipo de assessoria jurídica efetiva".
Alegações atinentes à ausência da prévia apreciação da minuta do edital pela Procuradoria Jurídica da UFPB, transgredindo o previsto no art. 38, parágrafo único, da Lei 8.666/1993;
Argumenta que após o envio de consulta à DRT-PB, a última ação de sua parte no processo foi o encaminhamento de documento à Comissão de Licitação determinando a utilização da CCT de outros estados, tendo por base as informações prestadas pelo Coordenador Administrativo e pelo Diretor Administrativo (peças 166 a 168) .
Aduz, em seguida, que (peça 145, p. 17) :
Na sequência, visto neste momento com os documentos então em posse, o que se deu foi a continuidade do processo licitatório sob a tutela da Comissão Permanente de Licitação. O encadeamento de fatos que se sucedem permite se ter com clareza meridiana que o ex-gestor NÃO participou de qualquer ação que impedisse o encaminhamento do Pregão à submissão da Procuradoria Jurídica.
 (...) 
Em 1º/9/2014, novamente através do chat do Comprasnet, o pregoeiro avisa aos interessados na licitação que dada a orientação recebida pela Delegacia Regional do Trabalho e mediante o princípio da razoabilidade faria uso das CCTs de alguns Estados, denominando-os (Documento 26) [Peça 171]. Na sequência, em 15/9/2014, o Coordenador da Comissão Permanente de Licitação e pregoeiro informa a suspensão do Pregão 6/2014 (Documento 27) [peça 172], indicando que a Administração havia decidido revogar o certame e publicar novo pregão em data a ser posteriormente divulgada.
Finalmente, em 1º/10/2014, através do Memo nº 63/2014 (Documento 28) [peça 173], endereçado ao Coordenador de Administração da PU, o Coordenador da CPL-PU encaminha o processo do Pregão 6/2014 para arquivamento, expressando no texto que o mesmo foi cancelado e substituído pelo Pregão Eletrônico 23/2014. Esta informação, vista no âmbito da totalidade do processo originário da licitação em discussão, revela que o pregoeiro em 30/10/2014, houve por bem publicar o novo Edital de Licitação, usando o mesmo processo, ou seja, o do número 23017.001246/2012-44. (Documento 29) [Peça 174].
Em síntese, deixa-se claro uma vez mais as atribuições dos Coordenadores e as do Prefeito. O Pregão Eletrônico 23/2014 foi publicado pelo pregoeiro como continuidade do pregão eletrônico 6/2014 após sanadas as sucessivas pendências. O pregoeiro responsável, então Coordenador da CPL, entendeu que como se tratava do mesmo OBJETO não haveria, portanto, a necessidade de passar pela procuradoria jurídica novamente, lembrando que essa fase já haveria sido satisfeita. Assim, o pregoeiro publicou novo edital no sentido de que o mesmo, ao substituir o anterior daria continuidade ao certame.
Veja-se que na tramitação do processo não há qualquer documento, quer da Coordenação Logística responsável pelo Termo de Referência ou da Coordenação de Administração ou ainda da própria Comissão Permanente de Licitação solicitando ao então ex-Prefeito o encaminhamento à Procuradoria Jurídica, como ocorreu no âmbito do mesmo processo, vide documento 15 [Peça 160].
O entendimento do pregoeiro sobre esta decisão está absolutamente claro e pode ser conferido em documento da Comissão Permanente de Processo Administrativo (CPPRAD) , quando o mesmo, como testemunha, foi perguntado pelo próprio ex-Prefeito sobre esse fato (Documento 30 folhas 1-3) [Peça 175, p. 1-3]. Como resposta o pregoeiro diz (ipsis litteris) "que o parecer da PJ/UFPB foi em relação ao pregão nº 6/2014 e, quando da sua revogação para lançamento do Pregão nº 23/2014, aproveitou-se as orientações da PJ/UFPB feita no primeiro, não havendo necessidade de nova manifestação da PJ/UFPB, já que o objeto era o mesmo. Inclusive, é de se notar que no pregão nº 23/2014 consta a informação de que este anulava e substituía o pregão nº 6/2014".
Alegações atinentes à indevida da contratação de serviços terceirizados inerentes a categorias funcionais previstas no Plano de Cargos e Salários da Instituição, constantes do Contrato 20/2015, conduta vedada pelo art. 37, inciso II, da Constituição Federal, art. 1º, § 2º, do Decreto 2.271/1997 e art. 9º, inciso I, da IN/SLTI/MP 2/2008, relativamente ao cargo de Educador Infantil, que tem atribuições compatíveis com as de Professor de Ensino Básico, Técnico e Tecnológico, e ao cargo de Editor de Texto e Vídeo, cujas atribuições são compatíveis com as do cargo de Jornalista.
Alega que não lhe cabia ter as informações sobre a terceirização de cargos que integravam o Plano de Cargos e Salários da UFPB, e que a Comissão de Licitação deixou claro nos autos do processo licitatório que a responsabilidade pela elaboração do Termo de Referência recai na Coordenação de Logística, unidade demandante (peça 145, p. 19 e peça 157) .
Cita memorando enviado pela Comissão de Licitação à Progep, questionando se os cargos a serem licitados estavam previstos no Plano de Cargos da Instituição, e a resposta da Progep (peças 176 e 177) . Que cabia à Progep informar os cargos que compunham o Plano de Cargos, o que dispensaria a contratação, o que não ocorreu. Não há, assim, diante da resposta da Progep, como imputar responsabilidade ao ex-Prefeito Universitário da UFPB.
Análise:
Ausência de pesquisa de preços de mercado, com inobservância às disposições da contidas na IN/SLTI/MP 5, de 27/6/2014 (peça 145, p. 10-14) ;
Pertinente contextualizar que as irregularidades apuradas envolvem o Pregão Eletrônico SRP 23/2014 (peça 66) , que resultou na Ata de Registro de Preços 36/2014 (peça 9, p. 5-11) e nos contratos 69/2014 (peça 1, p. 3-22) e 20/2015 (peça 1, p. 24-37) .
Consoante informado nas justificativas, pelo menos duas empresas teriam participado do levantamento de preços de mercado constante do Termo de Referência, mas o responsável não apresentou evidência de sua alegação.
Por outro lado, assiste-lhe razão quando afirma que o Termo de Referência, anexo II do edital do Pregão Eletrônico 23/2014, que substituiu o PE 6/2014, que foi revogado, contém planilha com a síntese da pesquisa prévia de preços de mercado (peça 162, p. 4-7) . Essa planilha apresenta os mesmos valores constantes da peça 66, p. 61-62 (edital do PE 23/2014 e seus anexos) .
Tais elementos podem, de fato, ser considerados suficientes para afastar a responsabilidade do ex-Prefeito Universitário, pois não lhe competia analisar, com maior profundidade, a forma, o detalhamento e a abrangência da pesquisa de preços elaborada pela área técnica da Prefeitura Universitária.
Por outro lado, observa-se que o Termo de Referência apenas apresenta a planilha com os valores estimados para a contratação de mão-de-obra, sem registrar as fontes de informação e nem indicar a metodologia utilizada para a realização das estimativas, em desacordo com o regramento estabelecido no art. 15, inc. XII, da IN/SLTI 2/2008, que à época regulamentava o processo de contratação de serviços por órgãos do Sisg.
A falta de rigor no planejamento das contratações da UFPB foi uma das constatações apontadas no Relatório de Auditoria deste Tribunal na Prefeitura Universitária da UFPB (TC 017.2014-2017-3) e que resultou no Acórdão 1223/2018-TCU-Plenário (Ministro Walton Alencar Rodrigues) (vide itens 2,4 e 5 supra) . A matéria foi abordada no item 28 da instrução técnica à peça 115 nos seguintes termos:
28. Antes de adentrar na análise do Pregão Eletrônico SRP 23/2014, da Ata de Registro de Preços 36/2014 e dos contratos dela decorrentes (69/2014 e 20/2015) , pertinente registrar que o relatório da auditoria desta Corte, que resultou no Acórdão 1223/2018-TCU-Plenário (item 16 acima) , constatou a ausência do adequado planejamento da contratação e a não realização dos estudos preliminares, consoante excerto abaixo reproduzido (peça 6, p. 42) :
'215. Por ocasião dos processos de contratação dos serviços de apoio de administrativo, objetos dos contratos 20/2015 e 01/2017, não foram efetuados estudos técnicos preliminares para levantar os quantitativos dos serviços a serem terceirizados, tendo havido tão somente a consolidação das demandas encaminhadas por cada setor da UFPB (peça 48) . 
216. Após a solicitação da demanda pela Divisão de Serviços Gerais, não constam os estudos técnicos preliminares, tendo sido formalizado tão somente o termo de referência, que contém a justificativa da necessidade da contratação explicitando a opção pela terceirização, mas sem referência ao planejamento estratégico da Instituição, bem como à quantidade de cargos e postos de trabalho, com os respectivos valores previstos. 
217. Não constam dos processos outros elementos dos estudos preliminares, tais como as memórias de cálculo e os documentos que dão suporte à estimativa das quantidades; o levantamento de mercado acompanhado das justificativas da escolha do tipo de solução a contratar; as justificativas para o parcelamento ou não da solução; o demonstrativo dos resultados pretendidos em termos de economicidade e de melhor aproveitamento dos recursos humanos, materiais ou financeiros disponíveis; as contratações correlatas e/ou interdependentes e a declaração de viabilidade ou não da contratação.
218. Registre-se que a Procuradoria Federal emitiu os seguintes pareceres tratando do tema: 
a) processo administrativo 23074.019456/2015-70: em 16/4/2015, anterior à celebração do contrato 20/2015, cobrando a apresentação de justificativa para o quantitativo da contratação (peça 49, p. 1-4) ; em 27/8/2015, antes da celebração de termo aditivo, solicitando esclarecimentos acerca de contrato anterior que estava vigente (69/2014) , das quantidades contratadas e das que seriam objeto do aditivo (peça 49, p. 5-7) ; em 7/10/2015, solicitando do Prefeito Universitário a exposição de motivos que evidencie a necessidade da terceirização de mão de obra (peça 49, p. 8- 15) ; em 3/1/2016, na análise de revisão dos valores contratuais ou de rescisão do contrato, questionando o não cumprimento das diligências dos pareceres anteriores (peça 49, p. 17-25) ; e em 1º/2/2016, propondo ciência das irregularidades à reitora (peça 49, p. 26-30) .'
Ademais, a percepção negativa sobre a organização administrativa da PU/UFPB, no final da gestão do Sr. Sérgio Fernandes Alonso, também foi explicitada pela Procuradoria Federal junto à UFPB, na Nota 1114/2015/PF-UFPB/PGF/AGU, de 27/11/2015, emitida no âmbito do processo de Sindicância Investigativa (peça 59, p. 1-18) :
51. A ausência de controles gerenciais é um problema sistêmico no âmbito da Prefeitura Universitária da UFPB, já identificado e apontado pela Procuradoria Federal junto à UFPB. A prática fundamental de reunir toda a documentação relativa à contratação em um único processo administrativo (contrato, termos aditivos etc.) , devidamente autuado em sequência cronológica, numerado, rubricado, contendo cada volume os respectivos termos de abertura e encerramento, é solenemente ignorada pelo Ordenador de Despesas da Prefeitura Universitária (UASG 153066) .
52. Portanto, o Ordenador de Despesa da Unidade Gestora 153066 é contumaz em descumprir o mandamento contido no art. 22 da Lei nº 9.784, de 1999, e a recomendação constante da Orientação Normativa AGU nº 2, de 1 9 .04.2009, publicada no Diário Oficial da União de 07.04.2009, Seção 1, pág. 13.
53. Por outro lado, cumpre ressaltar que a desordem administrativa trazida à tona pela Comissão Sindicante não se restringe à execução dos contratos administrativos nº s 69/2014 e nº 20/2015. Ao contrário, a gestão dos contratos administrativos de prestação de serviços continuados com dedicação exclusiva de mão de obra, assim como de obras e serviços de engenharia, sob a responsabilidade da Unidade Gestora 153066 (Prefeitura Universitária) é sofrível, amadora, praticamente inexistente.
Na instrução técnica à peça 115 (item 44) registrou-se não haver elementos que indiquem que a PU/UFPB, quando da realização da pesquisa de preços de mercado para o PE 23/2014, tenha observado as disposições contidas na IN/SLTI/MP 5, de 27/6/2014, que vigorava à época do planejamento da contratação, que assim dispunha:
Art. 2º A pesquisa de preços será realizada mediante a utilização de um dos seguintes parâmetros, observada a ordem de preferência:
I - Portal de Compras Governamentais - www.comprasgovernamentais.gov.br;
II - pesquisa publicada em mídia especializada, sítios eletrônicos especializados ou de domínio amplo, desde que contenha a data e hora de acesso;
III - contratações similares de outros entes públicos, em execução ou concluídos nos 180 (cento e oitenta) dias anteriores à data da pesquisa de preços; ou
IV - pesquisa com os fornecedores.
§ 1º Em observância à ordem de preferência estabelecida nos incisos do caput, a utilização do parâmetro seguinte dependerá da impossibilidade, devidamente justificada, de utilização do parâmetro que o precede.
§ 2º No âmbito de cada parâmetro, o resultado da pesquisa de preços será a média dos preços obtidos.
§ 3º A utilização de outro método para a obtenção do resultado da pesquisa de preços, que não o disposto no § 2º, deverá ser devidamente justificada pela autoridade competente.
Os indícios de inadequação da estimativa de preços realizada ficam mais evidentes quando se verifica a presença de preços muito discrepantes com os que foram obtidos na licitação, mesmo com a utilização indevida de convenções coletivas de outros estados, conforme exemplos abaixo:
	CARGO
	Valor médio estimado TR (peça 66, p. 61-62) 
	Valores contratados (peça 1, p. 4-5 e 26) 
	Diferença %

	Educador Infantil
	5.392,58
	3.119,73
	-42

	Editor de Texto e Vídeo
	7.968,95
	2.873,16
	-64

	Técnico em Biotério
	7.150,45
	1.986,67
	-72

	Operador de Máquina Agrícola
	5.161,04
	2.678,10
	-48

	Tratador de animais
	4.311,25
	1.868,57
	-56

Mesmo assim, em regra, os preços obtidos ficaram abaixo dos valores estimados, fato comum nas licitações, em especial de postos de serviços terceirizados. A problemática verificada residiu na ausência da explicitação da metodologia utilizada para obtenção dos valores de mercado que embasaram o orçamento estimativo.
Em relação ao quesito formulado na audiência, quanto à falta de estimativa de preços de mercado quando da realização do PE 23/2014, considera-se que o fato de existirem preços estimados no Termo de Referência, ainda que ausente a explicitação quanto ao modo da sua obtenção, na forma prevista na IN/SLTI/MP 5, de 27/6/2014, afasta a gravidade da conduta do ex-prefeito e permite propor que sejam acatadas suas razões de justificativas.
Indevida utilização dos salários previstos em convenções coletivas de outros estados da Federação, que não representavam o preço de mercado e não eram válidas para o Estado da Paraíba, ao invés da CCT válida para o Estado da Paraíba, que resultou na Ata de Registro de Preços 36/2014 e nos contratos 69/2014 e 20/2015, que previram salários maiores que os devidos para os cargos de Auxiliar de Almoxarifado, Auxiliar de Jardinagem, Carregador, Digitador, Supervisor, Vaqueiro e Zelador, configurando prática de ato antieconômico que resultou em prejuízo aos cofres públicos e que contrariou o disposto nos arts. 3º e 15, § 1º, da Lei 8.666/1993, no art. XX da IN/SLTI/MP 2/2008 e no art. 2º da IN/SLTI/MP 5/2014 (peça 145, p. 14-16) .
O responsável, em suas justificativas, registra, primeiramente, que a PU/UFPB lançou o PE 6/2014, para contratação de serviços terceirizados. Houve, então, impugnação ao edital apontando que ele continha omissões em relação ao salário base de alguns cargos por "não existir convenção coletiva que pudesse dar suporte e servir como amparo para que a empresa fixasse os valores dos salários corretamente e se sagrasse vencedora do certame" (peça 164) , o que levou à revogação do pregão.
Acerca desse ponto, cabe trazer à colação, registro lançado na instrução à peça 115, que apresenta informação da Procuradoria Jurídica da UFPB sobre a revogação do PE 6/2014:
A Procuradoria Federal junto à UFPB emitiu a Nota 1114/2015/PF-UFPB/PGF/AGU, em 27/11/2015, no qual frisou ponto do relatório da Comissão de Sindicância que destaca o fato de a minuta do edital do Pregão 23/2014 não ter sido submetida à apreciação da procuradoria e a ilegalidade na contratação do cargo de Supervisor (peça 59, p. 8) :
'12) DA SUPOSTA ILEGALIDADE NA CONTRATAÇÃO DO CARGO DE SUPERVISOR
 ( ... ) 
Fora isso, no anexo I destes autos, a Procuradoria Jurídica emitiu o Parecer de fls. 125/143 acerca da minuta do edital do Pregão nº 6/2014; a construtora ZELO impugnou o edital do referido Pregão em fls. 153, alegando a inexistência do cargo de supervisor na Convenção Coletiva de Trabalho da Paraíba, bem como de outros cargos; vislumbrou-se que o Pregão nº 6/2014 foi cancelado E SUBSTITUÍDO PELO PREGÃO Nº 23/2014. ENTRETANTO, NESTE, A MINUTA DO EDITAL NÃO FOI APRECIADA PELA PROCURADORIA JURÍDICA DESTA INSTITUIÇÃO. CONSIDERANDO-SE GRAVE VIOLAÇÃO AO PARÁGRAFO ÚNICO DO ARTIGO 38 DA LEI Nº 8.666/93. EM VIRTUDE DE TER HAVIDO ALTERAÇÃO SUBSTANCIAL DO EDITAL. UMA VEZ QUE NO EDITAL SUBSEQUENTE CONSTAVA COMO SALÁRIO BASE O CONSTANTE NA CONVENÇÃO COLETIVA DE TRABALHO DO DISTRITO FEDERAL. COM RELAÇÃO AO CARGO DE SUPERVISOR.
Em outras palavras, no edital do pregão cancelado constava como salário base para o cargo de supervisor o constante na Convenção Coletiva de Trabalho da Paraíba - este foi apreciado pela Procuradoria Jurídica da UFPB. Entretanto, não há disposição acerca deste cargo na Convenção Coletiva de Trabalho da Paraíba. Deste modo, o pregão nº 6/2014 foi cancelado, foi feito um novo edital, para o mesmo objeto, constando como salário base para o cargo de supervisor o da Convenção Coletiva de Trabalho do Distrito Federal, mas a minuta deste último edital não foi submetida à apreciação da Procuradoria Federal junto à UFPB.'
Ou seja, o Termo de Referência do PE 6/2014, item 11.1, dispunha que seria tomado por base o valor do salário normativo da categoria profissional, estipulado através de dissídio coletivo do Sindicato dos Trabalhadores do Estado da Paraíba (peça 164, p. 3) . Ocorre que alguns cargos, como o de supervisor, indicado na impugnação, não estavam previstos na referida CCT, o que impediria os licitantes de fixar os valores corretos dos salários.
O Pregão foi suspenso e o então Prefeito Universitário decidiu consultar a Delegacia Regional do Trabalho (DRT/PB) , a qual, frise-se, não era competente para dirimir a matéria. A consulta não teve resposta formal da DRT/PB, embora tenha sido apresentado cópia de ofício da PU/UFPB, dirigido a DRT/PB, de 19/8/2014, solicitando orientação de como proceder (peça 167) .
Antes dessa formalização, o responsável cita documento assinado pelo Diretor da Divisão Administrativa e pelo Coordenador de Administração, em que apresentam as informações obtidas em reunião realizada na DRT/PB, com servidor não identificado daquele órgão (peça 165) .
Segundo o documento acima, teria sido orientado que "quando uma função não consta em Convenção Coletiva do Trabalho recorre-se aos ditames da Consolidação das Leis do Trabalho e pode-se, também, recorrer ao princípio da razoabilidade e utilizar-se de convenções coletivas de outros estados em que porventura existam as funções que se quer utilizar nos processo licitatório" (peça 145, p. 1) .
Chama atenção que o servidor da DRT/PB destacou uma questão óbvia e essencial para se obter uma orientação para o deslinde do caso: que a matéria em debate envolvia mais o Princípio da Legalidade, que deveria ser tratado na Procuradoria Jurídica.
Contudo, nada obstante a obviedade da orientação, o então Prefeito Universitário a ignorou e não submeteu a matéria jurídica para apreciação da Advocacia-Geral da União, por meio da Procuradoria Federal que atuava junto à UFPB.
Em suas justificativas, o ex-Prefeito cita depoimento do pregoeiro, Augusto César Temóteo de Oliveira, prestado no âmbito do PAD que apura irregularidades na condução do PE 23/2014 e nos contratos firmados. O trecho do referido depoimento já foi citado no item 35 da instrução à peça 115 e será abaixo reproduzido:
35. A respeito da utilização de CCTs de outros estados, no depoimento prestado à Comissão de Processo Administrativo Disciplinar, o servidor Augusto César Temóteo de Oliveira declarou (peça 60, p. 74) :
'Foram designadas duas pessoas para diligenciar à delegacia regional do trabalho para se inteirar de certas categorias que não tinham o salário normativo definido em CCT. O plantonista da DRT/PB, segundo o relatório que existe, disse que seria razoável que se procurasse CCT's de outros estados para se construir o salário a ser lançado no edital; então, o setor demandante passou a proceder pesquisa de salários em CCT's de outros estados, conforme relatório constante do processo licitatório. Enfim, foi obtido uma quantidade de sindicatos para definir os salários de cada categoria. Resolve-se, então, revogar o pregão nº 06/2014 e passou trabalhar na redação do pregão 23/2014; que ficou definido que os salários normativos seriam das convenções coletivas constantes dos autos, para cada categoria que fazia parte da licitação. Uma das escolhas recaiu sobre a CCT do DF, mas tinha CCT's de quase todos os Estados Federados. A equipe fazia uma checagem sobre a existência de CCT's em Estados mais próximos ou na própria Paraíba. A CCT do DF foi utilizada, mas não em detrimento à CCT da PB, mas, possivelmente, porque a equipe não encontrou nenhuma CCT da PB; tal pesquisa foi realizada pela equipe da PU, mas houve aferição pela CPL, para definição em comum acordo com as duas unidades (CPL e PU) .'
Consoante já exposto no item 36 da instrução à peça 115, resta evidente que a decisão equivocada da Administração da Prefeitura Universitária da UFPB não tem guarida na suposta informação prestada pela unidade do Ministério do Trabalho. Conforme o relato acima, a orientação foi de se pesquisar salários em CCTs de outros estados "para se construir o salário a ser lançado no edital", ou seja, como elemento de uma pesquisa de preços, e não simplesmente utilizar o salário constante de CCT de outro estado, como indevidamente procedeu a UFPB.
A respeito da análise acima, o ex-Prefeito Universitário a refuta, com a alegação de que a orientação dada era para que "dentro do princípio da razoabilidade, que seria pertinente utilizar convenções coletivas do trabalho de outros estados em que porventura existissem as funções desejadas no processo licitatório" (vide peça 145, p. 16) .
Além disso, entende o responsável, que a PU levou em conta o princípio da razoabilidade, tanto que os valores registrados foram inferiores aos estimados pela Administração e constantes do Termo de Referência. Alega, também, que a Prefeitura Universitária não possuía "qualquer tipo de assessoria jurídica efetiva".
Não assiste razão ao responsável. A PU/UFPB dispunha sim da Procuradoria Federal junto à UFPB para dirimir as questões jurídicas relativas a licitações e contratos. Sua omissão em não submeter a matéria da utilização de CCT de outros estados à apreciação da Procuradoria contribuiu diretamente para a ocorrência da irregularidade e atraiu a responsabilidade para sua pessoa. Não ter enviado à Procuradoria a minuta do edital do PE 23/2014 - ponto que será analisado mais adiante - também agravou o quadro e facilitou a ocorrência das irregularidades. 
Em relação ao fato de os preços contratados com base em CCT's de outros estados estarem abaixo dos preços estimados não afasta a ilicitude da conduta. Como já dito, a estimativa prévia de preços não está devidamente fundamentada e nem há explicitação no Termo de Referência quanto à forma de sua realização. Ademais, conforme indicado no item 36 acima, há elevadas discrepâncias nos valores de alguns cargos, que coloca em dúvida a adequação da pesquisa realizada.
O memorando à peça 60, p. 76-78, de 21/8/2014, evidencia que a utilização de CCTs de outros estados, independente de representar o valor de mercado da Paraíba para algumas categorias, foi decisão do então Prefeito Universitário, Sérgio Fernandes Alonso. Nesse documento, dirigido à Comissão Permanente de Licitação, o gestor determinou que fossem utilizados no edital em questão os salários da CCT do Distrito Federal para os cargos de Vaqueiro (R$ 1.232,00) e Chaveiro (R$ 935,00) .
No mesmo documento, o então Prefeito Universitário determina, sem justificativa circunstanciada, que para o cargo de Editor de Texto e Vídeo deveria ser adotado o piso salarial de Jornalista do Estado da Paraíba, no valor de R$ 1.090,63.
Determina, por fim, que para o cargo de Técnico em Biotério, sob a alegação de não ter encontrado em convenção coletiva de trabalho, e se utilizando da analogia, que fosse adotado o salário da categoria Técnico em Laboratório encontrado na CCT MG 2013/2014 que é de R$ 1.090,89 (...) . Vide a CCT referida à peça 108.
O edital do Pregão Eletrônico SRP 23/2014, com o termo de referência em anexo, e a previsão de utilização das convenções coletivas de trabalho de outros estados da Federação para alguns cargos, foi assinado pelo Prefeito Universitário, Sérgio Fernandes Alonso (peça 66, p. 28) .
Fato agravante, não tratado nas justificativas apresentadas pelo ex-prefeito, embora tenha constado na audiência e o responsável teve acesso aos autos, com as análises anteriores deste Tribunal, refere-se à utilização da CCT de outro estado da federação quando havia CCT do Estado da Paraíba dispondo sobre o salário normativo do cargo a ser contratado. Foi o caso dos cargos de Auxiliar de Almoxarifado, Auxiliar de Jardinagem, Carregador, Digitador, Supervisor, Técnico em Biotério e Zelador.
Pertinente transcrever, a seguir, a análise individualizada da situação de cada cargo contratado, lançada na instrução à peça 115:
48.	No caso do cargo de Auxiliar de Almoxarifado foi adotada, sem nenhuma explicação nos autos, a CCT MG001246/2014, Acordo Coletivo do Sindicato dos Trabalhadores de Movimentação de Mercadorias em Geral Aux. Adm, Café A.A.A. G de Ouro Fino, município do interior de Minas Gerais, cujo salário-base era de R$ 850,00 (peças 38, p. 51-52 e 68) . Teve vigência em 2014 e abrangência apenas em alguns municípios de Minas Gerais.
49.	Ocorre que o cargo de Almoxarife constava da CCT PB000020/2014, do Sindicato das Empresas de Asseio e Conservação do Estado da Paraíba e do Sindicato dos Trabalhadores nas Empresas de Prestação de Serviços Gerais do Estado da Paraíba, que vigorou de 1/1/2014 a 31/12/2014, com salário-base de R$ 781,10 (peça 69) . Constou, também, com o mesmo salário-base, da CCT PB000101/2014, no mesmo período de vigência, para os mesmos sindicatos sediados no município de Campina Grande/PB (peça 70) . Ambas, sem justificativa, foram ignoradas pelos gestores da Universidade.
50.	Registre-se que os cargos de Auxiliar de Almoxarifado (Almoxarife) eram destinados para os campi da UFPB situados nos municípios de João Pessoa, Mamanguape e Rio Tinto, todos abrangidos pela CCT PB000020/2014. A diferença salarial foi de R$ 68,90/cargo/mês a mais em relação às CCTs da PB.
51.	Foram contratados dois cargos de Almoxarife no Contrato 69/2014 (peça 1, p. 4) e sete no Contrato 20/2015 (peça 1, p. 25) . Cada cargo teve a remuneração fixada em R$ 2.113,23 (peça 38, p. 52) . Mas, planilha de custos e formação de preços elaborada com o salário definido na CCT PB000020/2014, indica que a remuneração correta seria de R$ 1.954,45 (peça 89) . O gasto mensal a maior por cargo foi de R$ 158,78, uma diferença de 8,12%.
52.	Como foram contratados dois cargos no Contrato 69/2014 (peça 1, p. 4) , mais sete no Contrato 20/2015 (peça 1, p. 25) , totalizando nove cargos de Auxiliar de Almoxarifado, tem-se um superfaturamento mensal de R$ 317,56 no primeiro, e de R$ 1.111,46, no segundo, totalizando R$ 1.429,02 (R$ 158,78 x 9) .
53.	Na contratação do cargo de Auxiliar de Jardinagem, a UFPB adotou a CCT DF000010/2014, que previa um salário de R$ 873,60 (peça 75, p. 2) . Não utilizou, sem que se saiba a razão, a CCT PB 000010/2014, do Sindicato dos Trabalhadores nas Empresas Prestadoras de Serviços Gerais, válida em toda a Paraíba e vigente entre 1º/1/2014 e 31/12/2014, que estabeleceu o salário de R$ 755,21 (peça 81) . A CCT PB000020/2014, referida no item 49 acima, e não utilizada injustificadamente, pois utilizada para outros cargos nessa mesma licitação, fixou o salário para o cargo de Auxiliar de Jardinagem em R$ 734,00 (peça 69) .
54.	Houve, assim, a utilização indevida de um salário maior em R$ 139,60 por cargo/mês. O custo total do cargo foi calculado em R$ 2.163,01/mês (peça 1, p. 3-4) . Já o custo com base da convenção coletiva da Paraíba ficou em R$ 1.858,60 (peça 98) . O valor superfaturado foi de R$ 304,41 por cargo/mês. No Contrato 69/2014 foram contratados dois cargos (peça 1, p. 5) . Com isso, o valor superfaturado mensal passou para R$ 608,42.
55.	Para o cargo de Auxiliar de Transporte, CBO 3421-25 (peça 66, p. 51) , a Prefeitura Universitária adotou a CCT SP006932/2014, válida de 1/5/2014 a 30/4/2015, referente a Acordo Coletivo de Trabalho firmado entre o Sindicato dos Trabalhadores em Transporte Rodoviário de Jaú/SP e Região com a empresa Rosseto & Araújo Transportes Ltda., com abrangência apenas em alguns municípios de São Paulo (peças 66, p. 44-45, e 71) . O salário adotado foi de R$ 975,53 (peça 40, p. 2-4 e 21-22) . Não constam justificativas para a inclusão desse cargo, incomum nas licitações públicas, tanto que no Pregão Eletrônico 12/2016 (peça 76, p. 7) , que resultou no Contrato 1/2017, que sucedeu ao contrato 20/2015, a UFPB não mais incluiu esse cargo. Repise-se que não houve estudos preliminares e não há justificativa para a necessidade de cada cargo.
56.	Pesquisas de outras convenções ou acordos coletivos de trabalho do cargo de Auxiliar de Transporte não identificaram essa ocupação em normas coletivas da Paraíba e nem em estados do Nordeste, o que confirma sua reduzida utilização. Foi identificada a CCT RS001157/2014, válida de 1/5/2014 a 30/4/2015, com salário de R$ 893,65 (peça 72) . Já na CCT RS000949/2013, o salário foi de R$ 827,45 (peça 73) , e na CCT RS002930/2014, de R$ 894,97 (peça 74) . Ambas vigentes em 2014 e com abrangência territorial no Rio Grande do Sul.
57.	Neste caso, deveria a UFPB ter feito uma pesquisa de mercado, e adotado um salário pela média do mercado, e não a preço de São Paulo, estado que pratica, junto com o Distrito Federal, os maiores salários do País. O valor médio entre o preço utilizado pela UFPB (CCT SP) e os valores constantes das CCT citadas no item anterior, é de R$ 897,95 [ (R$ 975,53+R$ 893,65+R$ 827,45+R$ 894,97) /4].
58.	Foram efetivadas quatro contratações desse cargo, sendo dois cargos em cada um dos contratos (69/2014 e 20/2015) , entretanto, tendo em vista que a diferença entre o valor adotado (R$ 975,53) e o valor médio dos salários obtidos na pesquisa efetuada por esta Unidade (R$ 897,95) , ser de apenas 8,65%, e levando em conta a ausência de um parâmetro de preço da Paraíba e de outras contratações de entes públicos, considera-se a contratação como ato antieconômico que causou prejuízo ao erário, mas não a caracterização de sobrepreço, em face da ausência de um base de preço adequado.
59.	Já para o cargo de Carregador (CBO 7832-10) , o salário foi fixado com base na CCT DF000010/2014, no valor de R$ 873,60, vigente entre 1/1/2014 e 31/12/2014 e com abrangência apenas no território do Distrito Federal (peças 40, p. 4-5 e 75) . Trata-se do mesmo cargo de Auxiliar de Carrego e Descarrego, utilizado no Termo de Referência do Pregão Eletrônico 12/2016, da UFPB, com a indicação da mesma CBO (peça 76, p. 7) . O Auxiliar de Carrego e Descarrego estava previsto na CCT PB000020/2014, do Sindicato dos Trabalhadores nas Empresas de Prestação de Serviços Gerais da Paraíba, vigente entre 1/1/2014 a 31/12/2014, com salário de R$ 734,00 (peça 69) .
60.	Neste caso, a diferença mensal no salário base foi de R$ 139,60, uma diferença de 19% [ (R$ 873,60/R$734,00) -1]x100. Considerando a remuneração total do cargo, tem-se que a UFPB contratou por R$ 2.163,01 (peça 38, p. 61-62) , mas a remuneração com base no salário vigente na Paraíba deveria ser de R$ 1.855,04 (peça 90) . A despesa mensal a maior realizada indevidamente com cada cargo de carregador pela UFPB foi de R$ 307,97.
61.	Foram contratados oito cargos no Contrato 20/2015 (peça 1, p. 25) , totalizando um superfaturamento mensal de R$ 2.463,76 (R$ 307,97 x 8) .
62.	Em relação ao cargo de Digitador (CBO 4221-10) , o termo de referência do Pregão 23/2014 adotou a CCT ES000402/2014, do Espírito Santo, vigente entre 1/5/2014 e 30/4/2016, abrangência territorial restrita ao Estado do Espírito Santo e com salário base fixado em R$ 919,75 (peças 40, p. 29-30 e 77) . Entretanto, a CCT PB000183/2014, firmada, dentre outros, pelo Sindicato das Empresas de Serviços de Informática do Estado da Paraíba, vigente entre 1/1/2013 e 31/12/2014, no Estado da Paraíba, estipulou o piso-salarial do cargo de digitador em R$ 759,81 (peça 78) . A CCT PB000045/2015, também relacionada ao sindicato dos trabalhadores na área de informática, e vigente entre 1º/9/2014 e 30/8/2015, fixou o salário base do digitador em R$ 813,00 (peça 91) . A CCT PB000147/2013, do Sindicato dos Empregados em Estabelecimentos de Saúde na Paraíba, válida na época da contratação e para toda a Paraíba, estabelecia o salário de digitador em R$ 850,00 (peça 92) . Observa-se que a UFPB tinha diversas convenções válidas para a Paraíba para se basear em relação ao preço de mercado e para ter ciência que o preço por ela adotado não era adequado, mas não as utilizou. Deve-se adotar, para fins de comparação, o salário da CCT PB000147/2013, vigente à época da contratação, que tinha o maior valor do salário.
63.	A diferença, considerando apenas o salário, foi no valor mensal de R$ 69,75 (R$919,75 - R$ 850,00) . A remuneração ajustada para o cargo de Digitador foi R$ 2.260,34 (peça 38, p. 19-20) . A remuneração devida, com base na CCT da Paraíba, seria de R$ 2.104,69 (peça 100) . O sobrepreço mensal verificado com cada cargo foi de R$ 155,65 (R$ 2.260,34-R$ 2.104,69) .
64.	Foram contratados dez cargos de digitador no Contrato 69/2014 (peça 1, p. 4) mais três no Contrato 20/2015 (peça 1, p. 26) , totalizando treze digitadores. O pagamento a maior mensal em razão desse cargo (superfaturado) foi de R$ 1.556,50 no Contrato 69/2014 e de R$ 466,95 no Contrato 20/2015, totalizando R$ 2.023,45 (R$ 155,65 x 13) .
65.	Para o cargo de Editor de Texto e Vídeo (CBO 2111-20) , foi adotado, também sem justificativa circunstanciada, o piso salarial do cargo de Jornalista e o salário baseou-se na CCT SE000015/2014, das Empresas de Asseio e Conservação do Estado de Sergipe, no valor de R$1.212,00. A CCT vigeu entre 1/1/2014 e 31/12/2014, e sua abrangência era apenas no Estado de Sergipe (peças 79 e 40, p. 8-9) . 
66.	A pesquisa de preço de mercado efetuada para esta instrução localizou apenas a CCT PR002290/2014, do Sindicato dos Trabalhadores nas Indústrias Gráficas de Maringá, vigente entre 1/1/2014 e 31/3/2015, com abrangência apenas em Maringá/PR (peça 80) . O salário era de R$ 965,00.
67.	No Cadastro Geral de Empregados e Desempregados (Caged) , o salário médio do cargo de Editor de Texto e Imagem entre 2014 e 2015, em João Pessoa/PB, foi de R$ 1.360,00 (peça 88) . Essa informação afasta a ocorrência do sobrepreço, embora não exima os gestores responsáveis pela ausência de pesquisa prévia de preços de mercado, o que vem a se somar ao fato de ter sido contratado cargo constante do Plano de Cargos e Salário da Universidade, tópico tratado mais adiante nesta instrução.
68.	No cargo de Operador de Máquina Agrícola (trator) (CBO 6410-10) , a UFPB decidiu adotar, para estabelecer o salário-base, a CCT DF000010/2014, no valor de R$ 1.117,83, vigente entre 1/1/2014 e 31/12/2014 e com abrangência apenas no território do Distrito Federal (peças 75 e 40, p. 33-34) .
69.	Segundo o site www.dissidio.com.br, na Paraíba, em 2019, era a seguinte a situação salarial do tratorista agrícola:
'Paraíba
O salário de Tratorista Agrícola na Paraíba de 2019 foi calculado por uma amostragem de 376 salários de profissionais contratados e envolvidos em convenção coletiva, acordo coletivo ou dissídio de Tratorista Agrícola em todo o estado.
A média do salário em todo o estado da Paraíba é R$ 1.212,34 para uma jornada de trabalho de 44 horas semanais.
Piso salarial 2019: R$ 1.153,00.
João Pessoa - PB
O salário médio na capital João Pessoa é R$ 1.145,00.
Piso salarial 2019: R$ 1.089,64.'
70.	Ou seja, em 2019, cinco anos depois da contratação aqui examinada, o piso salarial da categoria era igual ao preço contratado pela UFPB em 2014, que levou em conta um dissídio do Distrito Federal, que tem um dos maiores salários do País em praticamente todas as áreas.
71.	A informação acima foi confirmada no site www.salario.com.br, que registra que um Tratorista Agrícola trabalhando em João Pessoa - PB "recebe em média R$ 1.145,00 para uma jornada de trabalho de 44 horas semanais de acordo com o CAGED do MTE e pesquisa do Salario.com.br no período de 12/2018 até 07/2019 com um total de 7 salários". Acrescenta que a faixa salarial do Tratorista Agrícola CBO 641015 fica entre R$ 998,00 (média do piso salarial 2019) , R$ 998,00 (salário mediana da amostragem) e o teto salarial de R$ 1.730,36, levando em conta profissionais contratados com carteira assinada em regime CLT na área de João Pessoa - PB.
72.	Pesquisa efetuada no Caged, referente aos anos de 2014 e 2015, na Paraíba, registra um salário médio do Tratorista Agrícola, no valor de R$ 734,67, que representa o salário médio efetivamente praticado pelo mercado (peça 87) . Já a CCT RS001324/2014, válida em municípios do interior do Rio Grande Sul, em 2014, fixou o salário do Tratorista em R$ 870,00. Não foi localizado acordo ou convenção coletiva relativa ao Estado da Paraíba.
73.	Neste caso, a diferença entre o valor adotado de R$ 1.117,83 e o salário médio da categoria praticado pelo mercado, conforme informação do Caged, é de R$ 383,16/mês (diferença porcentual de 52,15%) . Contudo, não se poderia exigir que o gestor público, à época, tivesse conhecimento dessas fontes de informação, para pesquisa de mercado. O Painel de Preços do então Ministério do Planejamento não tem dados sobre esse cargo e essa época. Mas, não há nos autos qualquer pesquisa junto a outros órgãos públicos. Isso posto, pertinente considerar a contratação como ato antieconômico que causou prejuízo ao erário, mas não a caracterização de sobrepreço, em face da ausência de um parâmetro de preço adequado.
74.	Para o cargo de Supervisor, a UFPB, sem justificativa circunstanciada nos autos, utilizou mais uma vez o piso salarial da CCT DF000010/2014, no valor de R$ 1.742,57 (peça 40, p. 12-13) , vigente entre 1/1/2014 e 31/12/2014 e com abrangência apenas no território do Distrito Federal (peça 75) . Repise-se que o DF tem um dos maiores salários do País em praticamente todas as áreas.
75.	A UFPB poderia ter adotado o piso salarial de Supervisor, no valor de R$ 814,28, constante da CCT PB000010/2014, firmada pelo Sindicato dos Trabalhadores nas Empresas Prestadoras de Serviços Gerais da Paraíba, válida de 1/1/2014 a 31/12/2014, em todo o território da Paraíba (peça 81) . Esse cargo, segundo a CCT, refere-se a trabalhadores em condomínios comerciais, Administradoras de Condomínio e Shopping Center.
76.	A opção mais adequada, entretanto, seria utilizar o salário do cargo de Encarregado previsto na CCT PB000020/2014 (Cláusula Terceira, parágrafo quarto) , firmada pelo Sindicato dos Trabalhadores nas Empresas Prestadoras de Serviços Gerais da Paraíba e pelo Sindicato das Empresas de Asseio e Conservação do Estado da Paraíba (Seac-PB) , vigente entre 1/1/2014 a 31/12/2014 e com abrangência em todo território nacional (peça 69) , até porque essa CCT foi adotada para outros cargos, como copeiro e cozinheiro (vide item 31 retro) . O salário fixado era de R$ 909,50 e a Cláusula Décima Oitava tratava da quantidade de cargos de Encarregado a ser previsto nas licitações públicas, de acordo com o número funcionários lotados no mesmo endereço de trabalho. Embora não seja de cumprimento obrigatório pela Administração Pública, essa previsão indicava a possibilidade da UFPB ter adotado o cargo de Encarregado, no lugar do intitulado "Supervisor".
77.	Respalda a posição acima o fato de o site www.ocupacoes.com.br/cbo-mte/410105-supervisor-administrativo prever como ocupação sinônima à de Supervisor, a de Encarregado Administrativo.
78.	Além disso, no site do Ministério do Trabalho (www.mtecbo.gov.br) , ao se pesquisar pela ocupação de Encarregado, o sistema indica a ocupação de Encarregado Administrativo (CBO 410105) , e o link carrega os dados da ocupação de Supervisor Administrativo, com a mesma CBO.
79.	A diferença a maior entre o salário da CCT do Distrito Federal e o da Paraíba era de R$ 833,07/mês (R$ 1.742,57-R$ 909,50) . A remuneração pactuada foi de R$ 3.995,76 (peça 38, p. 31-32) e a remuneração devida, com base na CCT da Paraíba, seria de R$ 2.175,70 (peça 93) . O valor a maior mensal por cargo foi de R$ 1.820,06 (R$ 3.995,76-R$ 2.175,70) , que multiplicado pelos sete cargos do Contrato 20/2015 (peça 1, p. 25-26) , chega-se a um superfaturamento mensal de R$ 12.740,42.
80.	O cargo de Técnico em Biotério (CBO 3201-05) teve o salário baseado no cargo de Técnico de Laboratório constante da CCT GO000555/2013, ligada ao Sindicato dos Laboratórios de Análise e Banco de Sangue do Estado de Goiás, vigente entre 1/4/2013 e 31/3/2015, e com abrangência apenas no Estado de Goiás (peça 82) . O salário adotado foi de R$ 790,00.
81.	Nada obstante a irregularidade, na adoção de valor de salário constante em convenção coletiva de outro Estado, sem a apuração de que se representava o valor de mercado, pesquisa efetuada do salário de Técnico em Biotério ou Técnico de Laboratório praticado em 2014 na Paraíba identificou a CCT PB000183/2013, firmada pelo Sindicato dos Empregados em Estabelecimentos de Serviços de Saúde do Estado da Paraíba, vigente entre 1º/1/2013 e 31/12/2014 e com abrangência no Estado da Paraíba (peça 94) . O salário fixado para o cargo de Técnico de Laboratório nessa CCT foi de R$ 1.050,00, valor superior ao preço praticado no Contrato 69/2014 (peça 1, p. 5) , o que afasta a ocorrência de sobrepreço e de superfaturamento.
82.	O cargo de Vaqueiro (CBO 6231-10) teve por base a CCT DF000010/2014, no valor de R$ 1.232,00, vigente entre 1/1/2014 e 31/12/2014 e com abrangência apenas no território do Distrito Federal (peça 75) . O valor é superior ao salário normativo da categoria estabelecido na CCT PB 000189/2016, vigente no exercício de 2016 e válida para todo o território da Paraíba. O salário foi fixado em R$ 934,00 (peça 85) . Não se localizou o cargo de vaqueiro nas CCT da Paraíba em 2014.
83.	O valor estabelecido para a ocupação de Vaqueiro supera também o preço de mercado de estados vizinhos, a exemplo de Sergipe, em que a CCT SE000015/2014, válida de 1/1/2014 a 31/12/2014, apresentava um salário do Vaqueiro de R$ 834,28 (peça 86) . Na CCT 2014/2016, relacionada aos sindicatos dos trabalhadores rurais do Espírito Santo, o salário do Vaqueiro foi fixado em 933,00 (peça 95) .
84.	Evidente, portanto, que o preço contratado extrapolou o preço de mercado, até por ter se baseado em CCT do Distrito Federal, que figura dentre os maiores valores do Brasil. Nesse caso, em um cálculo conservador, há sobrepreço considerando o salário contratado em comparação com o salário constante da CCT PB000189/2016, mesmo sendo uma convenção de dois anos depois da contratação, e ter valor superior às convenções coletivas consultadas. A utilização desse critério é mais vantajosa para os responsáveis. A diferença salarial ou o sobrepreço por cada cargo foi de R$ 298,00/mês (R$ 1.232,00-R$934,00) , 34% superior. A remuneração avençada foi de R$ 2.918,91 (peça 38, p. 39-40) e a remuneração devida, baseada na planilha de custos e formação de preços utilizando o salário de R$ 934,00, ficou no valor de R$ 2.269,13 (peça 96) . O sobrepreço apurado para esse cargo foi de R$ 649,78 por cargo/mês.
85.	A UFPB contratou oito cargos de Vaqueiro, todos no Contrato 69/2014 (peça 1, p. 4-5) . Com isso, o sobrepreço mensal em relação a esse cargo foi de R$ 5.198,24 (R$ 649,78 x 8) .
86.	Para o cargo de Zelador (CBO 5141-20) , a UFPB decidiu, sem justificativa circunstanciada, adotar, mais uma vez, a CCT DF000010/2014, que estabelece o salário de R$ 952,00 (peças 40, p. 39-40 e 75) . A CCT esteve vigente entre 1/1/2014 e 31/12/2014 e com abrangência apenas no território do Distrito Federal. Repise-se que o DF tem um dos maiores salários do País em praticamente todas as áreas.
87.	A UFPB ignorou que a CCT PB 000010/2014, firmada pelo Sindicato dos Trabalhadores nas Empresas Prestadoras de Serviços Gerais da Paraíba, válida de 1/1/2014 a 31/12/2014, em todo o território da Paraíba, estipulava um salário de R$ 797,13 (peça 81) . Este valor é compatível com o fixado na CCT SE000015/2014, celebrada pelo Sindicato das Empresas de Asseio e Conservação de Sergipe, válida de 1/1/2014 a 31/12/2014, no Estado de Sergipe, que foi de R$ 730,00 (peça 86) .
88.	Apenas em relação ao salário, o valor contratado foi R$ 154,87 superior ao valor devido, por cargo/mês, ou 19,43% superior. A remuneração pactuada no Contrato 69/2014 foi de R$ 2.324,79, (peça 1, p. 4) , valor um pouco inferior ao pactuado no Contrato 20/2015, que foi de R$ 2.328.36 (peça 1, p. 26) . Nas planilhas apresentadas para esse cargo o valor foi de R$ 2.328,36 (peça 38, p. 41-42 e 85-86) . Já a planilha de custos e formação de preços elaborada com base no salário de R$ 797,13, previsto na CCT PB 00010/2014, resultou em um custo por cargo de R$ 1.990,07 (peça 90) .
89.	O superfaturamento verificado foi de R$ 334,72 por cargo/mês. Foram contratados onze cargos de Zelador, sendo cinco no Contrato 69/2014 (peça 1, p. 4) e seis no Contrato 20/2015 (peça 1, p. 26) , o que gerou um superfaturamento de R$ 3.681,92 por mês (R$ 334,12 x 11) , sendo R$ 1.673,60 no Contrato 69/2014 e R$ 2.008,32, no Contrato 20/2015.
Evidente que a decisão do ex-Prefeito Universitário foi danosa ao interesse público e ao Princípio da Legalidade, posto que a CCT de outro estado não poderia ser adotada para balizar os salários normativos de categorias profissionais a serem contratados na Paraíba. Em outros casos, como o do cargo de Supervisor, a questão era apenas de nomenclatura, quando se poderia ter utilizado o cargo de Encarregado, que tinha as mesmas atribuições.
Além disso, está comprovado que, para alguns cargos, o ex-Prefeito Universitário determinou que fossem utilizados pisos salariais de outros estados, como no caso do Vaqueiro e do Chaveiro, uma convenção coletiva do Distrito Federal (peça 168, p. 1) , e para o de Técnico em Biotério, uma CCT de Minas Gerais (peça 168, p. 2) . 
Foram utilizadas as seguintes convenções coletivas para os cargos licitados (peça 66, p. 44-45) :
	Cargo
	Convenção
	Valor de
Referência (R$) 

	Auxiliar de Consultório Dentário (Aux. de Higiene Bucal) 
	PB000147/2013
	877,40

	Auxiliar de Almoxarifado
	MG001246/2014
	850,00

	Auxiliar de Campo (Trabalhador de Campo) 
	PB000020/2014
	734,00

	Auxiliar de Cozinha
	PB000020/2014
	734,00

	Auxiliar de Jardinagem
	DF000010/2014 
	873,60

	Auxiliar de Lavanderia (Lavadeiro) 
	PB000020/2014
	734,00

	Auxiliar de Transporte
	SP006932/2014
	975,53

	Caldeireiro (Caldeiro) 
	PB000020/2014
	734,00

	Carregador
	DF000010/2014
	873,60

	Chaveiro
	DF000010/2014
	935,93

	Chefe de Cozinha
	DF000010/2014
	1.894,16

	Copeiro
	PB000020/2014
	734,00

	Cozinheiro
	PB000020/2014
	781,10

	Digitador
	ES000402/2014 
	919,75

	Ed. Texto e Vídeo
	SE000015/2014 
	1.212,00

	Educador Infantil (Professor de Educação infantil) 
	PB000239/2014
	745,00

	Operador de Máquina Agrícola (Trator) 
	DF000010/2014
	1.117,83

	Recepcionista
	PB000020/2014
	781,10

	Recepcionista Bilíngue
	RJ001214/2014
	927,00

	Supervisor
	DF000010/2014
	1.742,57

	Técnico em Biotério (Técnico de Laboratório) 
	GO000555/2013
	790,00

	Telefonista
	RN000080/2014
	895,00

	Tratador de Animais
	PB000020/2014
	734,00

	Vaqueiro
	DF000010/2014
	1.232,00

	Zelador
	DF000010/2014
	952,00

Observa-se que, para quinze cargos, o salário-base foi extraído de convenções coletivas de outros estados da Federação, sem amparo normativo e sem uma justificativa circunstanciada para essa medida, acompanhada da análise da economicidade. Como visto, não houve a diligência mínima em buscar outras convenções coletivas no próprio Estado da Paraíba, o que ensejou na utilização indevida de salário-base maior para algumas categorias, em prejuízo do interesse público. 
A respeito da utilização de CCT de outro estado, o Ministro Aroldo Cedraz anuiu com a posição externada na instrução técnica, adotada como relatório, de "que o certame licitatório foi decidido pelo menor preço global, esses percentuais são irregulares porque um acordo coletivo de outro estado não alcança as relações de trabalho em Brasília", tendo sido lavrado o Acórdão 301/2013-TCU-Plenário.
Na mesma linha o Acórdão 1202/2014-TCU-Plenário, relatado pela Ministra Ana Arraes, que acolheu a análise técnica transcrita no relatório no sentido de "que um acordo coletivo de outro estado  (Bahia, no caso) não é capaz de alcançar as relações de trabalho no Distrito Federal, local da efetiva prestação dos serviços".
Além disso, como visto na análise acima reproduzida (item 58) , a CCT de outro estado poderia ser utilizada como um dos parâmetros para aferição de preço de mercado, mas não como único elemento balizador da contratação, o que redundou em ato antieconômico, posto que poderiam terem sido contratados os mesmos cargos por valores menores.
O resultado da conduta irregular do ex-Prefeito Universitário ensejou o superfaturamento nos pagamentos efetuados, em razão de que as contratações de alguns cargos foram efetuadas por valores maiores do que os previstos em CCT's válidas no Estado da Paraíba, mesmo estando dentro dos limites dos preços estimados no Termo de Referência.
A respeito das consequências das contratações (Contratos 69/2014 e 20/2015) , por adesão à Ata de Registro de Preços 36/2014, fica mantida a análise já formulada na instrução técnica à peça 115, não alterada pelas justificativas do responsável:
90.	Pertinente registrar que os aditivos firmados nos contratos 69/2014 e 20/2015 não acrescentaram quantitativos dos cargos em que foi constatado superfaturamento. No Contrato 69/2014 foram acrescidos dois cargos de Tratador de Animal (peça 1, p. 15) e no Contrato 20/2015 foram acrescidos 27 cargos de recepcionistas (peça 1, p. 39) , mas ambos os cargos tiveram salários baseados em convenções coletivas da Paraíba.
91.	O superfaturamento mensal em cada contrato ficou assim distribuído:
	Cargo
	Contrato 69/2014
	Contrato 20/2015
	Total Geral

	Almoxarife
	317,56
	1.111,46
	1.429,02

	Auxiliar de Jardinagem
	608,42
	---
	608,42

	Carregador
	0
	2.463,76
	2.463,76

	Digitador
	1.556,50
	466,95
	2.023,45

	Supervisor
	0
	12.740,42
	12.740,42

	Vaqueiro
	5.198,24
	---
	5.198,24

	Zelador
	1.673,60
	2.008,32
	3.681,92

	TOTAIS
	9.354,32
	18.790,91
	28.145,23

92.	O Contrato 69/2014 foi celebrado em 9/12/2014 (peça 1, p. 3-13) e não há informação nos autos e nem se obteve no portal da UFPB informação acerca da data da rescisão. Ofício enviado à empresa em 31/1/2017 comunicava da rescisão dos dois contratos (peça 7, p. 5) , mas não foi apresentada a formalização da rescisão referente ao Contrato 69/2014. Considera-se que o contrato tenha findado no início de março/2017, posto que o Contrato 1/2017, para o mesmo objeto, passou a vigorar em 6/3/2017 (peça 5, p. 6) . Vigeu, portanto, por cerca de 26 meses (doze em 2015, doze em 2016 e dois em 2017) . Os primeiros pagamentos foram realizados pelas ordens bancárias 2014OB800033, no valor de R$ 18.278,32, de 19/1/2015, e 2014OB800055 e 2014OB800057, ambas de 20/1/2015, nos valores de R$ 31.874,30 e R$ 31.585,34, respectivamente, e referem-se a serviços prestados entre 10/12/2014 e 31/12/2014 (peça 110) . O último pagamento refere-se ao período de 16/2 a 15/3/2017, realizado pela ordem bancária 2017OB800473, no valor de R$ 52.628,43, que pode ser considerada como data final do ajuste (peça 112) .
93.	O Contrato 20/2015 foi firmado em 4/5/2015 (peça 1, p. 24-37) e rescindido em 3/3/2017, com vigência por cerca de 22 meses (oito em 2015, doze em 2016 e dois em 2017) (peça 7, p. 23-25) . Os primeiros pagamentos foram realizados pelas seguintes ordens bancárias, todas se referindo aos serviços prestados em maio/2015: 2015OB800876, de 3/7/2015, no valor de R$ 36.009,36; 2015OB800878, de 3/7/2015, no valor de R$ 23.881,36; 2015OB800908, de 18/7/2015, no valor de
R$ 11.711,82; e a 2015OB800909, de 13/7/2015, no valor de R$ 17.875,34 (peça 111) . Já o último pagamento foi realizado pela 2017OB800482, de 3/5/2017, no valor de R$ 65.025,42, referente aos serviços prestados entre 16/2 e 3/3/2017 (peça 113) .
94.	O Contrato 69/2014 teve 27 meses de vigência (2015, 2016, meio mês de 2014 (10 a 31/12) e dois meses e meio em 2017 (1/3 a 15/3/2017) . Esse quantitativo de meses multiplicado pelo valor pago a maior mensal (vide item 86 acima) , tem-se um valor pago a maior total de R$ 252.566,64 (27 x R$ 9.354,32) .
95.	No Contrato 20/2015, que vigeu por cerca de 22 meses (maio/2015 a fevereiro/2017) , o valor pago a maior total foi da ordem de R$ 413.400,02 (22 x R$ 18.790,91) , em valores históricos.
96.	Os valores pagos a maior beneficiaram, basicamente, os empregados contratados pela empresa terceirizada que perceberam remuneração maior da que lhes seria devida se fosse utilizada a CCT da Paraíba. Entretanto, em face do recebimento de boa-fé, não há como imputar a esses trabalhadores a responsabilidade pela irregularidade verificada e nem pelo gasto a maior realizado com o dinheiro público.
97.	Nas planilhas de custos e formação de preços, o aumento do valor do salário base repercute na maioria dos itens da planilha, especialmente nos tributos e em outros encargos trabalhistas (e.g décimo terceiro, férias etc.) . A empresa só teve o seu ganho majorado na base de incidência do percentual de lucro adotado e em uma ou outra provisão que não tenha se confirmado ao longo do contrato (as ausências, por exemplo) .
98.	Contudo, esse ganho a maior da empresa é desproporcional com a significativa despesa a maior arcada pelo Poder Público. A título de exemplo, no cargo de Supervisor, que teve o valor da remuneração mais majorada (vide item 86) , o lucro da empresa passaria de R$ 35,74 mês/empregado (peça 40, p. 13) para R$ 18,47 (peça 93) , uma diferença de R$ 17,27, se tivesse sido adotada a Convenção Coletiva da Paraíba. Esse valor, multiplicado pelos sete cargos contratados, resultaria em R$ 120,89 mês/empregado. O ganho da empresa no item lucro ao longo da vigência do Contrato 20/2015, o único que teve o cargo de supervisor, foi de R$ 2.659,58 (R$ 120,89 x 22 meses) .
99.	Isso posto, não há materialidade que justifique a responsabilização solidária da empresa pelo ato antieconômico praticado pela administração da UFPB. Do mesmo modo, o fato de a UFPB ter repetido em novo certame o uso irregular da CCT de outros estados, pode ter gerado nos licitantes a ideia de regularidade do procedimento.
100.	Consoante registrado nos itens 7 a 8 acima, anteriormente ao Pregão 23/2014, a UFPB tentou realizar o Pregão 6/2014, para o mesmo objeto. Este certame teve sua realização anulada em razão de impugnação apresentada por uma licitante que questionou o fato de o salário de supervisor estar baseado em CCT de outro estado. Ocorre que novo edital elaborado para o Pregão 23/2014 não foi submetido à Procuradoria Jurídica da UFPB, consoante determina o art. 38, parágrafo único, da Lei 8.666/1993.
101.	No Pregão 23/2014 houve a participação de pelo menos dezoito empresas (peça 23, p. 48-73) , e no Portal Compras Governamentais não há qualquer solicitação de esclarecimento acerca da utilização de CCT de outro estado. Também não consta no processo qualquer notícia sobre alguma impugnação ao edital.
102.	Considera-se, assim, que houve a ocorrência de ato antieconômico que resultou em dano ao erário, cuja responsabilidade deve ser atribuída ao ex-Prefeito Universitário da UFPB, Sérgio Fernandes Alonso, CPF: XXX.876.128-XX, nomeado para o Cargo de Direção a partir de 8/4/2013, por meio da Portaria 662, publicada no Diário Oficial da União (DOU) , de 25/4/2013, tendo sido exonerado em 25/2/2015 pela Portaria 216, publicada no DOU de 27/3/2015 (peça 59, p. 4, item 10) . 
103.	A sua responsabilização deriva do fato de ter aprovado e subscrito o edital do Pregão Eletrônico SRP 23/2014, bem como homologado o resultado do certame, que previu indevidamente a utilização dos salários previstos em convenções coletivas de outros estados da Federação, que não representavam o preço de mercado, ao invés da CCT válida para o Estado da Paraíba (peças 66, p. 28, e 109) , e que resultou na Ata de Registro de Preços 36/2014 e nos contratos 69/2014 e 20/2015, prevendo salários maiores que os devidos para os cargos de Auxiliar de Almoxarifado, Auxiliar de Jardinagem, Carregador, Digitador, Supervisor, Vaqueiro e Zelador.
104.	Além disso, determinou à Comissão de Licitação, em 21/8/2014, que utilizasse o piso salarial de Jornalista para o cargo de Editor de Texto e Vídeo (peça 60, p. 76-78) e também não submeteu o edital do Pregão Eletrônico 23/2014 para prévia apreciação da Procuradoria Jurídica da Universidade, em flagrante contrariedade ao disposto no art. 38, parágrafo único, da Lei 8.666/1993.
105.	Segundo o Regimento da Reitoria da UFPB, aprovado pela Resolução 257/1979 do Conselho Universitário da UFPB, compete à Prefeitura Universitária, por meio da Secretaria Administrativa, Seção de Cadastro de Fornecedores, "elaborar modelos de editais e de contratos para obras, serviços e fornecimentos de materiais, a cargo da Prefeitura Universitária" (art. 198, IV, "c" - peça 67) . 
106.	Não se proporá a responsabilização solidária da Magnífica Reitora, que celebrou os contratos 69/2014 (peça 1, p. 3) e 20/2015 (peça 1, p. 24) , além da Ata de Registro de Preços 36/2014 (peça 9, p. 5) , em razão de que não lhe assistia a responsabilidade de rever o processo licitatório, já homologado pelo Prefeito Universitário.
107.	Vale registrar que o Prefeito Universitário atuava como Ordenador de Despesas da Unidade Gestora 153066, consoante destacou o Procurador Federal na Nota 90/2017/PF-UFPB/PGF/AGU (peça 114, p. 12, item 18) .
Diante do exposto, propõe-se a rejeição das razões de justificativas do responsável em relação a este item da audiência.
Ausência da prévia apreciação da minuta do edital pela Procuradoria Jurídica da UFPB, transgredindo o previsto no art. 38, parágrafo único, da Lei 8.666/1993 (peça 145, p. 16-18) .
O responsável limita-se a buscar se esquivar da responsabilidade e transferi-la a outros setores da UFPB. Alega que após o envio de consulta à DRT-PB, a última ação de sua parte no processo foi o encaminhamento de documento à Comissão de Licitação determinando a utilização da CCT de outros estados, tendo por base as informações prestadas pelo Coordenador Administrativo e pelo Diretor Administrativo.
Justifica sua posição em não ter submetido a minuta do edital do PE 23/2014 à Procuradoria Jurídica aduzindo que o pregoeiro teria entendido que, por se tratar do mesmo objeto do PE 6/2014, que foi submetido à Procuradoria Jurídica, não haveria a necessidade de submeter o novo edital também.
Ocorre que o ex-Prefeito Universitário da UFPB aprovou a minuta do edital do PE 23/2014 (peça 66, p. 28) e homologou o referido certame (peça 109) . Em ambas as oportunidades, especialmente nesta última, era de sua responsabilidade proceder o exame da regularidade do processo.
Ao aprovar a minuta do edital do PE 23/2014, que não foi submetido à apreciação da Procuradoria Jurídica junto à UFPB, mesmo tendo sido objeto de mudança substancial em relação ao PE 6/2014, no tocante à previsão expressa da adoção de salários normativos previstos em convenções coletivas válidas apenas em outros estados da Federação, o ex-Prefeito assumiu a responsabilidade pelas eventuais ilicitudes contidas no edital e do risco de provocar dano aos cofres públicos.
O art. 38, parágrafo único, da Lei 8.666/1993, estabelece que "as minutas de editais de licitação, bem como as dos contratos, acordos, convênios ou ajustes devem ser previamente examinadas e aprovadas por assessoria jurídica da Administração". Trata-se da realização do prévio controle da legalidade do processo, que poderia dar respaldo à decisão do ex-Prefeito Universitário ou então ter o condão de alertá-lo quanto à ilicitude do ato.
A minuta do edital elaborada para o PE 23/2014 é a minuta de um novo edital; é uma nova licitação, ainda que com o mesmo objeto do PE 6/2014, posto que questões jurídicas significativas foram alteradas naquele em relação a este, com potencial de causar dano ao erário. O PE 6/2014 foi revogado e arquivado (peças 172-173) .
Atribuir a responsabilidade ao fato de o pregoeiro não ter solicitado que a minuta do edital do PE 23/2014 fosse submetida à assessoria jurídica não afasta, de forma alguma, a responsabilidade do ex-Prefeito Universitário, a quem competia a providência, como ordenador despesas. Se o pregoeiro não enviou, deveria ter corrigido essa omissão. A apreciação das minutas dos editais pela assessoria jurídica  tem importância significativa no curso do processo licitatório, em especial quando há questões jurídicas controversas, como era o caso.
Isso posto, propõe-se rejeitar as razões de justificativas do responsável em relação a este questionamento.
Indevida contratação de serviços terceirizados inerentes a categorias funcionais previstas no Plano de Cargos e Salários da Instituição, constantes do Contrato 20/2015, conduta vedada pelo art. 37, inciso II, da Constituição Federal, art. 1º, § 2º, do Decreto 2.271/1997 e art. 9º, inciso I, da IN/SLTI/MP 2/2008, relativamente ao cargo de Educador Infantil, que tem atribuições compatíveis com as de Professor de Ensino Básico, Técnico e Tecnológico, e ao cargo de Editor de Texto e Vídeo, cujas atribuições são compatíveis com as do cargo de Jornalista (peça 145, p. 19-20) .
O responsável, em suas justificativas, alega que não lhe cabia ter as informações sobre a terceirização de cargos que integravam o Plano de Cargos e Salários da UFPB, e que a Comissão de Licitação deixou claro nos autos do processo licitatório que a responsabilidade pela elaboração do Termo de Referência era da Coordenação de Logística, unidade demandante (peça 145, p. 19 e peça 157) .
Cita memorando enviado pela Comissão de Licitação à Progep, questionando se os cargos a serem licitados estavam previstos no Plano de Cargos da Instituição, e a resposta da Progep (peças 176 e 177) . Que cabia à Progep informar os cargos que compunham o Plano de Cargos, o que dispensaria a contratação, o que não ocorreu. Que não há, assim, diante da resposta da Progep, como imputar responsabilidade ao ex-Prefeito Universitário da UFPB
De modo a contextualizar a ocorrência, permite-se reproduzir trecho da instrução preambular à peça 13, que descreve a ocorrência:
56.	Segundo o relatório do Contador da UFPB, os cargos de Editor de Texto e Vídeo constam da Lei 11.091/2005, que dispõe sobre a estruturação do Plano de Carreira dos Cargos Técnico-Administrativos em Educação, no âmbito das Instituições Federais de Ensino vinculadas ao Ministério da Educação, agora como "Editor de Imagens" e "Editor de Publicações". Contudo, seria necessário analisar a regulamentação da Lei para se cotejarem as atribuições dos respectivos cargos, a fim de possibilitar a confirmação da suposta sobreposição [peça 1, p. 69].
57.	O Contador apontou, também, que o cargo de Educador Infantil estaria previsto na Lei 12.772/2012 e seus anexos, que dispõe sobre a estruturação do Plano de Carreiras e Cargos de Magistério Federal. Contudo, em análise feita por esta Unidade Técnica ao referido normativo, não se verificou a previsão de nenhum cargo com essa nomenclatura. De todo modo, considerando a possibilidade de que o relatório acima tenha feito referência à existência de cargo similar, em termos de atribuições, ao de educador infantil, a questão poderá ser saneada por meio de diligência [peça 1, p. 69].
Esse ponto da representação foi objeto de exame na instrução à peça 115, que afastou a ocorrência de dano ao erário, consoante excerto abaixo transcrito:
135. Para o cargo de Editor de Texto e Vídeo (CBO 2111-20) , foi adotado, também sem justificativa circunstanciada, o piso salarial do cargo de Jornalista e o salário baseou-se na CCT SE000015/2014, das Empresas de Asseio e Conservação do Estado de Sergipe, no valor de R$1.212,00. A CCT vigeu entre 1/1/2014 e 31/12/2014, e sua abrangência era apenas no Estado de Sergipe (peças 79 e 40, p. 8-9) . 
136. A pesquisa de preço de mercado efetuada para esta instrução localizou apenas a CCT PR002290/2014, do Sindicato dos Trabalhadores nas Indústrias Gráficas de Maringá, vigente entre 1/1/2014 e 31/3/2015, com abrangência apenas em Maringá/PR (peça 80) . O salário era de R$ 965,00.
137. No Caged, o salário médio do cargo de Editor de Texto e Imagem entre 2014 e 2015, em João Pessoa/PB, foi de R$ 1.360,00 (peça 88) . O vencimento básico do cargo de jornalista constante do Anexo I-C da Lei 11.091/2005, que dispõe sobre a estruturação do Plano de Carreira dos Cargos Técnico-Administrativos em Educação, no âmbito das Instituições Federais de Ensino vinculadas ao Ministério da Educação, com a redação dada pela Lei 13.325/2016, era de R$ 3.666,54, a partir de 1/3/2015.
138. Foi contratado um Editor de Texto e Vídeo (Jornalista) no Contrato 20/2015, tendo a UFPB apresentado a folha de ponto do empregado que teria ocupado esse cargo no período de 4/5/2015 (admissão) a 3/3/2017 (fim da vigência do contrato) (peça 30) .
139. As informações acima afastam a ocorrência do sobrepreço, embora não exima os gestores responsáveis pela deficiente pesquisa prévia de preços de mercado, o que vem a se somar ao fato de ter sido contratado cargo constante do Plano de Cargos e Salário da Universidade.
140. Verificou-se, contudo, a ocorrência das seguintes ilegalidades:
a) contratação de serviços terceirizados inerentes às categorias funcionais previstas no Plano de Cargos e Salários da Instituição, vedada pelo art. 37, inciso II, da Constituição Federal, art. 1º, § 2º, do Decreto 2.271/1997 e art. 9º, inciso I, da IN/SLTI/MP 2/2008, relativamente ao cargo de Educador Infantil, que tem atribuições compatíveis com as de Professor de Ensino Básico, Técnico e Tecnológico, e ao cargo de Editor de Texto e Vídeo, cujas atribuições são compatíveis com as do cargo de Jornalista;
O ex-Prefeito Universitário apresenta cópia de memorando enviado pela Comissão Permanente de Licitação à Pró-Reitoria de Gestão de Pessoas (Progep) da UFPB, em 10/3/2014, com a informação da nomenclatura dos cargos a serem licitados e questionando se eles estavam previstos nos quadros da Universidade (peça 158) .
Em 20/3/2014, uma servidora da Progep, aparentemente sem conhecer as atribuições de cada cargo consultado, fez um levantamento pelos nomes dos cargos no Sistema Integrado de Gestão de Planejamento de Recursos Humanos (SIGRH) e relatou se cada cargo estava previsto nos quadros da UFPB, se havia cargo similar e a situação (extinto ou em extinção) .No caso do Educador Infantil e do Editor de Texto e Vídeo, a resposta foi que não havia esses cargos na UFPB (peça 177) . A resposta foi submetida na mesma data à CPL (peça 159) .
Observa-se que sem a descrição das atribuições de cada cargo e baseando-se apenas na nomenclatura do cargo, o levantamento da Progep tem sua confiabilidade prejudicada.
Tanto que após apontada a irregularidade pelo contador da UFPB, já em agosto/2016 (item 80 acima) , relacionada aos cargos de Educador Infantil e Editor de Texto e Vídeo, a UFPB efetuou nova verificação e apontou que, embora esses cargos, com essas nomenclaturas, não constassem do Plano de Cargos das Instituições de Ensino Superior, as suas atribuições eram compatíveis com os cargos de Professor de Ensino Básico, Técnico e Tecnológico (peça 28) e de Jornalista (peça 27) , respectivamente,
A respeito, pode-se deduzir que o ex-Prefeito Universitário tinha ciência da compatibilidade das atribuições do cargo de Editor de Texto e Vídeo com as de Jornalista, tanto que ordenou que fosse utilizado o piso salarial dos jornalistas do Estado da Paraíba (peça 168) .
Mesmo assim, considerando que houve consulta ao setor técnico responsável, no caso, à Progep, que respondeu pela ausência da nomenclatura dos cargos a serem licitados no Plano de Cargos da UFPB, conclui-se que devam ser acolhidas as justificativas do ex-gestor.
Ademais, consoante exposto acima, não houve sobrepreço na contratação desses dois cargos. Na instrução à peça 115, itens 130 a 133, também se apurou que os serviços foram efetivamente prestados, o que afasta a ocorrência de dano ao erário:
Conclusão da análise das razões de justificativas
Consoante a análise acima empreendida, as razões de justificativas do responsável devem ser parcialmente acatadas:
	ITEM DA AUDIÊNCIA
	RESULTADO DA ANÁLISE
	ITENS

	Ausência de pesquisa de preços de mercado, com inobservância às disposições da contidas na IN/SLTI/MP 5, de 27/6/2014.
	Acatadas.
	8 a 17

	Indevida utilização dos salários previstos em convenções coletivas de outros estados da Federação, que não representavam o preço de mercado e não eram válidas para o Estado da Paraíba, ao invés da CCT válida para o Estado da Paraíba, que resultou na Ata de Registro de Preços 36/2014 e nos contratos 69/2014 e 20/2015, que previram salários maiores que os devidos para os cargos de Auxiliar de Almoxarifado, Auxiliar de Jardinagem, Carregador, Digitador, Supervisor, Vaqueiro e Zelador, configurando prática de ato antieconômico que resultou em prejuízo aos cofres públicos e que contrariou o disposto nos arts. 3º e 15, § 1º, da Lei 8.666/1993, no art. XX da IN/SLTI/MP 2/2008 e no art. 2º da IN/SLTI/MP 5/2014.
	Não acatadas.
	18 a 47

	Ausência da prévia apreciação da minuta do edital pela Procuradoria Jurídica da UFPB, transgredindo o previsto no art. 38, parágrafo único, da Lei 8.666/1993.
	Não acatadas
	48 a 55

	Indevida da contratação de serviços terceirizados inerentes a categorias funcionais previstas no Plano de Cargos e Salários da Instituição, constantes do Contrato 20/2015, conduta vedada pelo art. 37, inciso II, da Constituição Federal, art. 1º, § 2º, do Decreto 2.271/1997 e art. 9º, inciso I, da IN/SLTI/MP 2/2008, relativamente ao cargo de Educador Infantil, que tem atribuições compatíveis com as de Professor de Ensino Básico, Técnico e Tecnológico, e ao cargo de Editor de Texto e Vídeo, cujas atribuições são compatíveis com as do cargo de Jornalista
	Acatadas.
	56 a 66

As alegações gerais apresentadas pelo responsável são relacionadas às dificuldades que teria enfrentado no exercício do cargo, e indicam problemas conjunturais da Instituição, a exemplo da mudança no cargo de Reitor, na conclusão do processo de expansão da Universidade, com a abertura de novos campus e centros, e com a restrição de pessoal próprio e de terceirizados (vide "alegações gerais" acima) .
Cita, também, a necessidade de promover a reestruturação das atividades da Prefeitura Universitária, com a distribuição dos trabalhos em seis coordenações, com atribuições definidas, e a elaboração de novo fluxograma dos processos administrativos.
Especificamente quanto aos contratos de serviços contínuos mantidos pela UFPB, relata que os contratos, firmados entre 2009 e 2013, não contemplavam as novas demandas decorrentes da expansão universitária decorrente do Programa Reuni, somado ao fato de que a CGU teria flagrado casos de desvio de função que exigiam a pronta regularização.
O retrato exposto pelo ex-gestor não parece se diferenciar muito do quadro enfrentado pelos demais ordenadores de despesas das Instituições Federais de Ensino Superior, de carência de pessoal, notadamente em face da política governamental de expansão do ensino superior, por meio do Programa de Apoio a Planos de Reestruturação e Expansão das Universidades Federais (Reuni) .
Contudo, nada obstante eventual sobrecarga de trabalho, não há como considerar que as irregularidades tratadas neste processo, decorram das circunstâncias acima.
É certo que a análise deve levar em conta às disposições do art. 22 da Lei de Introdução às Normas do Direito Brasileiro (Lindb) :
Art. 22.  Na interpretação de normas sobre gestão pública, serão considerados os obstáculos e as dificuldades reais do gestor e as exigências das políticas públicas a seu cargo, sem prejuízo dos direitos dos administrados.
No caso aqui analisado, o ex-gestor tinha estrutura de apoio por ele montada (as coordenações, uma comissão de licitação da UFPB e o apoio jurídico da Procuradoria Federal junto à UFPB) .
As ilicitudes verificadas decorreram de atos de gestão, omissivos e comissivos, praticados pelo ex-gestor, que assumiu os riscos das suas ações contrárias à legislação. Ele optou por não utilizar os serviços da Procuradoria Federal e assumiu os riscos dessa decisão.
Ao decidir pela realização de novo certame licitatório, no caso, o PE 23/2014, em substituição ao PE 6/2014, que foi cancelado, era evidente, para um gestor mediano, que deveria ter submetido previamente o edital à Procuradoria Federal. A alegação de que a CPL considerou não ser necessário por se tratar do mesmo objeto do PE 6/2014, que já havia sido submetido à assessoria jurídica, não socorre o ex-Prefeito Universitário. Não é a CPL que decide essa matéria, no máximo, opina. 
Cabia ao gestor, no caso, o ora responsável, como ordenador de despesas e autoridade responsável por aprovar o edital e autorizar a realização do novo certame, ter submetido o processo à Procuradoria Federal, ainda que para consultar se deveria haver ou não a apreciação prévia daquela unidade.
Com o ato omissivo de não submeter o edital à apreciação da área jurídica, o ex-gestor praticou ato ilegal (art. 38, parágrafo único, da Lei 8.666/1993) . As mudanças significativas no edital com a previsão de utilização de convenções coletivas de outros estados deixaram de ser analisadas pela Procuradoria.
Observa-se que a conduta do ex-gestor, de não se utilizar dos serviços da Procuradoria Federal, unidade responsável por apreciar a legalidade dos atos de gestão que lhe forem submetidos à apreciação, também se verificou quando deixou de consultar essa área especializada em questões jurídicas, para verificar como proceder com a contratação de cargos terceirizados que não tivessem previsão em nenhuma convenção coletiva do Estado da Paraíba. Mais uma vez, diante de uma conduta aparentemente óbvia, para um gestor médio, o ex-gestor decidiu por outro caminho, que foi a consulta verbal à DRT/PB, a qual, conforme relato dos interlocutores, orientou que a questão era de legalidade e deveria ser apreciada pela Procuradoria.
A má condução do PE 23/2014 implicou na prática de ato antieconômico que resultou em dano ao erário, nos valores de R$ 252.565,64, no Contrato 69/2014, e R$ 413.400,02, no Contrato 20/2015 (vide itens 94 e 95 da transcrição lançada no item 67 retro) . A responsabilidade deve ser atribuída ao ex-Prefeito Universitário da UFPB, Sérgio Fernandes Alonso, CPF: XXX.876.128-XX, nomeado para o Cargo de Direção a partir de 8/4/2013, por meio da Portaria 662, publicada no Diário Oficial da União (DOU) , de 25/4/2013, tendo sido exonerado em 25/2/2015 pela Portaria 223, publicada no DOU de 27/3/2015 (peça 59, p. 4, item 10) .
Segundo o Regimento da Reitoria da UFPB, aprovado pela Resolução 257/1979 do Conselho Universitário da UFPB, compete à Prefeitura Universitária, por meio da Secretaria Administrativa, Seção de Cadastro de Fornecedores, "elaborar modelos de editais e de contratos para obras, serviços e fornecimentos de materiais, a cargo da Prefeitura Universitária" (art. 198, IV, "c" - peça 67) . Além disso, o Prefeito Universitário atuava como Ordenador de Despesas da Unidade Gestora 153066, consoante destacou o Procurador Federal na Nota 90/2017/PF-UFPB/PGF/AGU (peça 114, p. 12, item 18) .
A sua responsabilização deriva do fato de ter aprovado e subscrito o edital do Pregão Eletrônico SRP 23/2014, bem como homologado o resultado do certame, que previu indevidamente a utilização dos salários previstos em convenções coletivas de outros estados da Federação, que não representavam o preço de mercado, ao invés da CCT válida para o Estado da Paraíba (peças 66, p. 28, e 109) , e que resultou na Ata de Registro de Preços 36/2014 e nos contratos 69/2014 e 20/2015, prevendo salários maiores que os devidos para os cargos de Auxiliar de Almoxarifado, Auxiliar de Jardinagem, Carregador, Digitador, Supervisor, Vaqueiro e Zelador.
A respeito, vale trazer à colação alguns enunciados extraídos da Jurisprudência Selecionada deste Tribunal, acerca da responsabilidade do homologador da licitação:
Ao homologar o resultado de um procedimento licitatório, a autoridade signatária ratifica todos os atos pretéritos praticados, assumindo responsabilidade integral.
Acórdão 2133/2016-TCU-Primeira Câmara | Relator: BENJAMIN ZYMLER
ÁREA: Responsabilidade | TEMA: Licitação | SUBTEMA: Homologação
O ato de homologar uma licitação não é mera formalidade, funcionando como revisão da regularidade de todo procedimento. A homologação de procedimento viciado implica a responsabilização da autoridade homologadora.
Acórdão 3294/2014-TCU-Plenário | Relator: BENJAMIN ZYMLER
ÁREA: Responsabilidade | TEMA: Licitação | SUBTEMA: Homologação
Outros indexadores: Vício
Ao homologar a licitação, a autoridade pública vincula sua responsabilidade com os atos praticados pela comissão de licitação, reconhecendo-os como válidos, razão por que responde por irregularidades verificadas na condução do certame.
Acórdão 3389/2010-TCU-Plenário | Relator: AUGUSTO NARDES
ÁREA: Responsabilidade | TEMA: Licitação | SUBTEMA: Homologação
Outros indexadores: Solidariedade, Comissão de licitação
A homologação de procedimento licitatório não é ato meramente formal, mas sim a aprovação das decisões tomadas pelos membros da comissão de licitação. A autoridade administrativa, ao apor a sua assinatura para homologar o certame, ratifica todos os atos da referida comissão, tornando-se por eles igualmente responsável. 
Acórdão 1049/2014-TCU-Plenário | Relator: RAIMUNDO CARREIRO
ÁREA: Responsabilidade | TEMA: Licitação | SUBTEMA: Homologação
Outros indexadores: Autoridade, Gestor público
Consoante explicitado na instrução à peça 115, trecho reproduzido no item 46 acima, o maior ganho com as despesas a maior provocadas pela indevida utilização da CCT de outros estados foi auferido pelos empregados que receberam salários maiores. Os ganhos da empresa contratada foram pouco significativos e não há materialidade que justifique sua responsabilização solidária.
Por isso, considerou-se pertinente propor que os atos irregulares do ex-gestor sejam considerados como atos antieconômicos que causaram dano ao erário. 
Diante da conclusão pela rejeição parcial das razões de justificativas, propõe-se a aplicação de multa, com fundamento no art. 58, incisos II e III, da Lei 8.443/1992 e no art. 268, incisos II e III, do Regimento Interno do TCU.
Quanto à repercussão da sanção proposta no julgamento das contas anuais da UFPB, a matéria já foi tratada na instrução à peça 115, trecho abaixo transcrito:
164.	Registre-se que as constatações tratadas neste processo, relacionadas ao Pregão Eletrônico 23/2014 e aos contratos 69/2014 e 20/2015, não foram objeto de apreciação por este Tribunal em processos de prestações de contas anuais. A UFPB não foi incluída na relação das unidades prestadoras de contas cujos responsáveis teriam as contas julgadas pelo TCU referentemente aos exercícios de 2014 e 2015, consoante disposto nas Decisões Normativas TCU 140, de 15/10/2014, e 147, de 11/11/2015, respectivamente.
165.	A prestação de contas do exercício de 2016 (TC Processo 000.188/2018-2) foi julgada pelo Acórdão 10249/2019-TCU-Segunda Câmara, Relatora Ministra Ana Arraes. A prestação de contas do exercício de 2017 (TC Processo 042.393/2018-3) foi instruída no mérito pela Secex Educação e encontra-se aguardando o parecer do Ministério Público junto ao TCU. Em ambos os processos, as matérias aqui tratadas não foram examinadas e o Sr. Sérgio Fernandes Alonso, ex-Prefeito Universitário da UFPB, não constou do rol de responsáveis.
No tocante à possibilidade de aplicação de sanção ao responsável, deve-se considerar que o Plenário desta Corte fixou o entendimento de que o Tribunal está subordinado ao prazo decenal de prescrição indicado no art. 205 do Código Civil, contado a partir do fato gerador, e de que o ato que ordenar a citação, a audiência ou oitiva da parte interrompe a prescrição, nos termos do art. 202, inciso I, do Código Civil (Acórdão 1441/2016-TCU-Plenário, relator ministro Benjamin Zymler e redator ministro Walton Alencar Rodrigues) .
Considerando que o PE 23/2014, em que ocorreram as irregularidades, foi homologado em 3/11/2014, ainda não houve o transcurso do prazo de dez anos.
Para avaliar a ocorrência da prescrição da pretensão punitiva, deve-se levar em conta também o recente entendimento firmado pelo Supremo Tribunal Federal, nos autos do MS 32.201, da relatoria do Ministro Roberto Barroso, no sentido da aplicação da Lei 9.873/1999, que é de cinco anos.
Neste caso, o termo inicial deve ser contado da data da exoneração do Sr. Sérgio Fernandes Alonso do cargo de Prefeito Universitário da UFPB, ocorrida em 25/2/2015, pela Portaria 216, publicada no DOU de 27/3/2015 (seção 2, p. 28) (peça 59, p. 4, item 10) . 
Isso em razão do disposto no caput do art. 1º da Lei 9.873/1999, que estabelece como termo inicial a 'data da prática do ato ou, no caso de infração permanente ou continuada, do dia em que tiver cessado'. As irregularidades perpetradas pelo ex-gestor universitário no certame licitatório tiveram continuidade nos contratos 69/2014 e 20/2015, quando os atos antieconômicos foram consumados e tiveram continuidade até o encerramento de ambos os contratos, em março de 2017 (peça 115, item 92 e 93) .
Na linha da decisão do Supremo, tem-se como primeira causa interruptiva do prazo prescricional a autuação do processo de denúncia no TCU, em 7/4/2017. O despacho do Ministro-Relator que ordenou a audiência do responsável, de 21/1/2020, constitui a segunda causa de interrupção da prescrição (peça 118) . 
Mesmo que se considere como termo a quo de contagem da prescrição a conclusão do processo licitatório, quando as ilicitudes foram perpetradas, com a celebração da Ata de Registro de Preços 36/2014, em 3/11/2014 (peça 9, p. 5-11) , tem-se a incidência das mesmas causas interruptivas, que afastam a ocorrência da prescrição.
Evidente, portanto, que não ocorreu a prescrição da pretensão punitiva.
Análise de outros elementos dos autos
Para análise das supostas irregularidades denunciadas, foram utilizadas informações extraídas da Auditoria de Conformidade, sob a forma de Fiscalização de Orientação Centralizada (FOC) , realizada por esta Corte na UFPB, no período de 7/8/2017 a 6/9/2017. Essa fiscalização teve por objetivo verificar se as universidades e os institutos federais possuem mecanismos de gestão de riscos que contribuam para a boa governança e a gestão das aquisições públicas, a fim de evitar desperdício de recursos públicos e mitigar as hipóteses de fraude e corrupção (TC Processo 017.214/2017-3) . O trabalho foi autorizado pelo Acórdão 1262/2017-TCU-Plenário (sigiloso) . As questões de auditoria foram aplicadas nos contratos 20/2015 e 1/2017, ambos para contratação de serviços de apoio administrativo.
A referida auditoria foi apreciada pelo Acórdão 1223/2018-TCU-Plenário, de 30/5/2018, da relatoria do Ministro Walton Alencar Rodrigues (peça 6) . O Acórdão proferiu um conjunto de determinações e recomendações à UFPB, e, no que interessa diretamente a este processo, decidiu:
9.5. autorizar a Secex/PB a avaliar, em processo apartado, as ações adotadas pela UFPB relativas ao suposto dano ao Erário no âmbito do Contrato UFPU/PU 20/2015, identificado em informações contidas em relatórios emitidos para analisar o reequilíbrio econômico-financeiro do contrato, bem como a responsabilização por eventual omissão dos agentes responsáveis, juntando cópia das peças 48 a 51 e 61 a 68 dos presentes autos ao processo a ser autuado;
Já na instrução à peça 13, considerou-se pertinente propor a este Tribunal que a avaliação prevista no item 9.5 do Acórdão 1223/2018-TCU-Plenário fosse feita no âmbito destes autos, tendo em vista a equivalência com as questões aqui tratadas.
Foi, então, realizada diligência à UFPB nos seguintes termos (peça 16) :
a) medidas adotadas para apurar o dano ao erário verificado no Contrato 20/2015, firmado entre a UFPB e a Empresa JMT - Serviços e Locação de Mão de Obra Ltda. (CNPJ: 07.442.731/0001- 36) , apontado no Relatório produzido pelo Contador Honório Patrício Neto, em 2/8/2016, quando da análise do pedido de reequilíbrio econômico-financeiro do referido contrato;
b) em caso de confirmado o dano ao erário, comprove as medidas adotadas para ressarcimento aos cofres públicos e apuração da (s) responsabilidade (s) , inclusive com o envio de cópia dos processos de sindicância ou administrativo disciplinar, se for o caso;
c) planilhas de custos e formação de preços utilizadas na licitação que deu origem ao Contrato 20/2015, as planilhas do próprio contrato e de seus aditivos, além da planilha elaborada pelo Contador que levou à conclusão do dano ao erário, acompanhadas das cópias das convenções coletivas de trabalho utilizadas;
A Universidade enviou o Despacho do Chefe de Gabinete da Reitoria, datado de 16/7/2019, proferido no processo 23074.031803.2019-66, no qual registra (peça 21) :
Após análise e face aos despachos relatando o estágio atual do processo de investigação sobre os fatos ocorridos na gestão do Contrato 20/2015, informamos que aguardamos o Relatório Final do referido processo disciplinar (PAD) , detalhando a materialidade e a autoria do possível dano ao erário, para fins de cobrança e demais responsabilizações.
Em relação ao item "b" da diligência, foi enviada cópia do processo 23074.063150/2015-51, referente à Comissão de Sindicância destinada a apurar as responsabilidades pelo suposto desaparecimento do Volume II do processo referente ao Pregão Eletrônico 23/2014, processo 23074.001246/2014-44 (peças 22-23 e 59-63) .
Na instrução à peça 115 foi realizada a análise das medidas adotadas pela UFPB em relação ao suposto dano ao erário no Contrato 20/2015:
11.	A referida Comissão foi instituída pela Portaria UFPB/PU 57/2015, de 15/9/2015 e instalada em 16/9/2015 (peça 23, p. 2 e 3) . O Relatório Final da Comissão foi apresentado em 13/11/2015 e concluiu (peça 23, p. 176-203) :
'15) DA CONCLUSÃO
Em virtude de todo o exposto, com atenção ao devido processo legal, esta comissão entende:
15.1) Que existia de fato um segundo volume no pregão n. 23/14, e que esse volume encontra-se desaparecido;
15.2) Que não foi possível indicar nomes de pessoas que deram causa ao desaparecimento, apenas os motivos, que possivelmente foi a irregularidade na contratação dos cargos de supervisores, no Contrato n. 20/15;
15.3) Pela isenção de responsabilidade dos servidores Jandir de Santana, Rosimar de Castro Barreto, e Camilo Sobreira Duarte Filho, pelos seguintes motivos:
- os mesmos só tramitaram o processo depois que foram nomeados para seus cargos, posteriormente a data que o segundo volume já não constava na PU.
Assim, esta comissão entende que os três servidores podem até serem ouvidos como testemunhas no PAD, mas não serem indiciados.
15.4) Em virtude de todo o exposto, com atenção ao devido processo legal, que se a PJ ou Controle Interno opinarem pela ilegalidade do "suposto cargo de supervisores", essa comissão opina pela abertura de processo administrativo disciplinar pela CGU contra os gestores, pregoeiro e fiscal do contrato, pelos seguintes motivos:
Contratação irregular do cargo de supervisor, Contrato n. 20/2015 no qual foi usado Convenção Coletiva de Trabalho do DF para contratar um serviço que na Convenção da PB não constava;
15.5) Em virtude de todo o exposto, com atenção ao devido processo legal, sugere que no PAD seja feita a oitiva de todos os empregados contratados pelo cargo de SUPERVISOR.
15.6) Em virtude de todo o exposto, com atenção ao devido processo legal, esta comissão entende pela necessidade imediata de um parecer da PI sobre a possibilidade de revogação das contratações de supervisores, e que seja feita uma auditoria pelo controle interno da 50D5, ou por investigação preliminar da CGU.
Nesse sentido, este colegiado sugere a Vossa Senhoria que sejam encaminhados os autos para ABERTURA DE PROCESSO ADMINISTRATIVO DISCIPLINAR PERANTE À CGU, se assim for entendido pela Procuradoria Federal junto à UFPB, bem como o imediato encaminhamento de cópias dos autos ao MPF, à CGU e à Polícia Federal.'
12.	A Procuradoria Federal junto à UFPB emitiu a Nota 1114/2015/PF-UFPB/PGF/AGU, em 27/11/2015, no qual frisou ponto do relatório da Comissão de Sindicância que destaca o fato de a minuta do edital do Pregão 23/2014 não ter sido submetida à apreciação da procuradoria e a ilegalidade na contratação do cargo de Supervisor (peça 59, p. 8) :
'12) DA SUPOSTA ILEGALIDADE NA CONTRATAÇÃO DO CARGO DE SUPERVISOR
 ( ... ) 
Fora isso, no anexo I destes autos, a Procuradoria Jurídica emitiu o Parecer de fls. 125/143 acerca da minuta do edital do Pregão nº 06/2014; a construtora ZELO impugnou o edital do referido Pregão em fls. 153, alegando a inexistência do cargo de supervisor na Convenção Coletiva de Trabalho da Paraíba, bem como de outros cargos; vislumbrou-se que o Pregão nº 06/2014 foi cancelado E SUBSTITUÍDO PELO PREGÃO Nº 23/2014. ENTRETANTO, NESTE, A MINUTA DO EDITAL NÃO FOI APRECIADA PELA PROCURADORIA JURÍDICA DESTA INSTITUIÇÃO. CONSIDERANDO-SE GRAVE VIOLAÇÃO AO PARÁGRAFO ÚNICO DO ARTIGO 38 DA LEI Nº 8.666/93. EM VIRTUDE DE TER HAVIDO ALTERAÇÃO SUBSTANCIAL DO EDITAL. UMA VEZ QUE NO EDITAL SUBSEQUENTE CONSTAVA COMO SALÁRIO BASE O CONSTANTE NA CONVENÇÃO COLETIVA DE TRABALHO DO DISTRITO FEDERAL. COM RELAÇÃO AO CARGO DE SUPERVISOR.
Em outras palavras, no edital do pregão cancelado constava como salário base para o cargo de supervisor o constante na Convenção Coletiva de Trabalho da Paraíba - este foi apreciado pela Procuradoria Jurídica da UFPB. Entretanto, não há disposição acerca deste cargo na Convenção Coletiva de Trabalho da Paraíba. Deste modo, o pregão nº 06/2014 foi cancelado, foi feito um novo edital, para o mesmo objeto, constando como salário base para o cargo de supervisor o da Convenção Coletiva de Trabalho do Distrito Federal, mas a minuta deste último edital não foi submetida à apreciação da Procuradoria Federal junto à UFPB.'
13.	No mesmo parecer acima, o Procurador Federal destacou haver deficiência contumaz na gestão da Prefeitura Universitária, conforme excerto abaixo reproduzido, e frisou as falhas no planejamento e condução das contratações (peça 59, p. 14) : 
'51. A ausência de controles gerenciais é um problema sistêmico no âmbito da Prefeitura Universitária da UFPB, já identificado e apontado pela Procuradoria Federal junto à UFPB. A prática fundamental de reunir toda a documentação relativa à contratação em um único processo administrativo (contrato, termos aditivos etc.) , devidamente autuado em sequência cronológica, numerado, rubricado, contendo cada volume os respectivos termos de abertura e encerramento, é solenemente ignorada pelo Ordenador de Despesas da Prefeitura Universitária (UASG 153066) .
52. Portanto, o Ordenador de Despesa da Unidade Gestora 153066 é contumaz em descumprir o mandamento contido no art. 22 da Lei nº 9.784, de 1999, e a recomendação constante da Orientação Normativa AGU nº 2, de lº.04.2009, publicada no Diário Oficial da União de 07.04.2009, Seção 1, pág . 13. 
53. Por outro lado, cumpre ressaltar que a desordem administrativa trazida à tona pela Comissão Sindicante não se restringe à execução dos contratos administrativos nº s 69/2014 e nº 20/2015. Ao contrário, a gestão dos contratos administrativos de prestação de serviços continuados com dedicação exclusiva de mão de obra, assim como de obras e serviços de engenharia, sob a responsabilidade da Unidade Gestora 153066 (Prefeitura Universitária) é sofrível, amadora, praticamente inexistente.'
14.	Por meio do Despacho 805/2015, de 30/11/2015, o Procurador-Chefe da PF/UFPB aprovou a Nota acima referida e determinou: (i) envio dos autos à Reitoria para abertura de processo disciplinar em face dos ilícitos de responsabilidade de ordenadores de despesas da UFPB; (ii) envio de cópia integral dos autos ao MPF e CGU (peça 59, p. 55-56) .
15.	A Reitora, em despacho de 6/6/2016, acolheu a orientação jurídica acima, e determinou (i) a adoção de procedimentos para anulação dos contratos 69/2014 e 20/2015; (ii) envio de cópia ao MPF e CGU; e (iii) à Comissão de Processo Disciplinar a apuração dos ilícitos funcionais (peça 60, p. 1) . 
16.	A Comissão de Processo Administrativo Disciplinar foi instituída pela Portaria R/GR 1030, de 9/11/2016, com o prazo de sessenta dias para conclusão (peça 60, p. 26) . Os trabalhos iniciaram em 2/12/2016 tendo por objeto "apurar o desaparecimento do segundo volume do processo 23074.050683/2015-72 e supostas irregularidades nos contratos UFPB/PU/nº 069/2014 e UFPB/PU/Nº 020/2015 (peça 60, p. 27) .
17.	Em 6/3/2017, pela Portaria 83/R/GR/2017-UFPB, a Reitora reinstaura o Processo Administrativo 23074.063150/2015-51, para continuidade das apurações (peça 60, p. 91-92) . Esse processo refere-se à sindicância citada no item 16 acima.
18.	 Foram indiciados pela Comissão do Processo Administrativo Disciplinar os ex-prefeitos universitários da UFPB, Sérgio Fernandes Alonso e Jandir de Santana (peça 61, p. 7-17) . Ambos por infração ao disposto no art. 38, parágrafo único, da Lei 8.666/1993, em razão de não terem submetido o edital do Pregão Eletrônico-SRP 23/2014 à apreciação da Procuradoria Jurídica da UFPB (peça 61, p. 11) . Esclareça-se que em razão dessa licitação foi celebrada a Ata de Registro de Preços 36/2014 (peça 9, p. 5-11) , a partir da qual foram celebrados os contratos 69/2014, na gestão do primeiro dos gestores acima, e o 20/2015, na gestão do segundo.
19.	Devidamente citados em 2/2/2018 (peça 62) , os indiciados apresentaram as defesas em 7/3/2018, juntadas à peça 63.
20.	Consoante a Ata de Deliberação lavrada em 10/7/2019, a Comissão deliberou pelo encerramento da fase de instrução do PAD e dar prosseguimento à fase de elaboração do relatório final (peça 64, p. 31) . Ou seja, transcorridos mais de três anos da instauração da sindicância, nada ainda havia sido concluído.
21.	Pertinente trazer à tona que na instrução inicial à peça 13 utilizou-se para a análise da denúncia em relação aos contratos 69/2014 e 20/2015, informações obtidas no TC Processo 017.214/2017-3 (Relatório de Auditoria) , conforme abaixo reproduzido:
'37. Para a análise dos demais itens e das supostas irregularidades inquinadas, foram utilizadas informações extraídas de auditoria realizada por esta Corte na UFPB no período de 7/8/2017 a 6/9/2017. No caso, trata-se da Auditoria de Conformidade, sob a forma de Fiscalização de Orientação Centralizada (FOC) , realizada em 2017, com o objetivo de verificar se as universidades e os institutos federais possuem mecanismos de gestão de riscos que contribuam para a boa governança e a gestão das aquisições públicas, a fim de evitar desperdício de recursos públicos e mitigar as hipóteses de fraude e corrupção (TC Processo 017.214/2017-3) . O trabalho foi autorizado pelo Acórdão 1262/2017-TCU-Plenário (sigiloso) . As questões de auditoria foram aplicadas nos contratos 20/2015 e 1/2017, ambos para contratação de serviços de apoio administrativo.
38. A referida auditoria foi apreciada pelo Acórdão 1223/2018-TCU-Plenário, de 30/5/2018, da relatoria do Ministro Walton Alencar Rodrigues (peça 6) . O Acórdão proferiu um conjunto de determinações e recomendações à UFPB, e, no que interessa diretamente a este processo, decidiu: 
'9.5. autorizar a Secex/PB a avaliar, em processo apartado, as ações adotadas pela UFPB relativas ao suposto dano ao Erário no âmbito do Contrato UFPU/PU 20/2015, identificado em informações contidas em relatórios emitidos para analisar o reequilíbrio econômico-financeiro do contrato, bem como a responsabilização por eventual omissão dos agentes responsáveis, juntando cópia das peças 48 a 51 e 61 a 68 dos presentes autos ao processo a ser autuado;''
22.	Importante registrar que o Acórdão 1223/2018-TCU-Plenário, de 30/5/2018, da relatoria do Ministro Walton Alencar Rodrigues (peça 6) , acima referido, não proferiu determinação específica à UFPB para apuração das supostas irregularidades verificadas no Pregão Eletrônico 23/2014 e no Contrato 20/2015.
23.	Também conforme citado na instrução inicial deste processo (peça 13) , no item 9.3 do Acórdão acima referido, esta Corte determinou à então Secex/PB (peça 6) :
9.5 autorizar a Secex/PB a avaliar, em processo apartado, as ações adotadas pela UFPB relativas ao suposto dano ao Erário no âmbito do Contrato UFPU/PU 20/2015, identificado em informações contidas em relatórios emitidos para analisar o reequilíbrio econômico-financeiro do contrato, bem como a responsabilização por eventual omissão dos agentes responsáveis, juntando cópia das peças 48 a 51 e 61 a 68 dos presentes autos ao processo a ser autuado;
24.	Na instrução preliminar dos autos, considerou-se necessário verificar se a UFPB adotou as medidas cabíveis para apurar a efetiva ocorrência do dano ao erário no âmbito do Contrato 20/2015, apontado em relatório técnico da área contábil da instituição, e, em caso positivo, as providências deflagradas pela Universidade para buscar o ressarcimento do prejuízo e apurar a (s) responsabilidade (s) administrativa (s) .
25.	Nessa linha, foi realizada diligência à UFPB para que enviasse ao TCU as informações e documentos que comprovassem as medidas adotadas para apurar o dano ao erário verificado no Contrato 20/2015, firmado entre a UFPB e a Empresa JMT, apontado no Relatório produzido pelo Contador Honório Patrício Neto, em 2/8/2016, quando da análise do pedido de Reequilíbrio Econômico Financeiro do referido contrato.
26.	Pela resposta da Universidade conclui-se que não houve a apuração dos supostos prejuízos ocorridos no âmbito do Contrato 20/2015, especialmente em relação à contratação de diversos postos de serviços tendo salários baseados em convenções coletivas de trabalho de outros estados da Federação. A apuração limitou-se, considerando os termos das citações dos servidores indiciados no Processo Administrativo Disciplinar, à transgressão ao disposto no art. 38, parágrafo único, da Lei 8.666/1993, por não ter sido submetido à Procuradoria Jurídica, a minuta do edital do Pregão Eletrônico SRP 23/2014, bem como ao desaparecimento do Volume II do processo da contratação.
Nada obstante a UFPB não tenha adotado medidas para apurar eventual prejuízo na condução do Contrato 20/2015, deve-se registrar que as ocorrências apontadas no relatório do contador envolviam o pagamento indevido de certas verbas, como o percentual de férias e o valor do auxílio transporte (peça 1, p. 44-70) . O relatório é de agosto/2016 e os contratos foram rescindidos em março/2017.
Outro ponto do relatório do contador referia-se aos cargos terceirizados que eram previstos no Plano de Cargos da UFPB, como Educador Infantil e Editor de Texto e Vídeo, questão já devidamente tratada neste trabalho.
Do mesmo modo que o dano apurado pelo TCU não justifica a adoção de ações adicionais, pelas razões expostas nesta instrução, considera-se que as mesmas razões se aplicam à determinação em análise, motivo pelo qual se conclui por suficientes as medidas já adotadas.

Conclui-se, portanto, em razão do acatamento parcial das justificativas, e da gravidade das condutas impugnadas, pela proposta de aplicação da multa prevista no art. 58, incisos II e III, da Lei 8.443/1992.
Considerando a proposta de acatamento parcial das razões de justificativas do responsável, nova matriz de responsabilização, ajustada à presente análise, será anexada ao final desta instrução.
Análise:
Os contratos decorrentes do processo licitatório com irregularidades já foram encerrados. As medidas tendentes ao aperfeiçoamento da gestão de riscos	e dos processos de contratação de serviços terceirizados no âmbito da UFPB estão sendo propostas no TC Processo 017.214/2017-3 (Relatório de Auditoria) .
Em virtude do exposto, propõe-se:
1.1. conhecer da representação, satisfeitos os requisitos de admissibilidade constantes no art. 113, § 1º, da Lei 8.666/1993, c/c os arts. 235 e 237, VI, do Regimento Interno deste Tribunal, e no art. 103, § 1º, da Resolução - TCU 259/2014;
1.2. no mérito, considerar a presente representação parcialmente procedente;
1.3. rejeitar as razões de justificativa apresentadas por SÉRGIO FERNANDES ALONSO (CPF XXX.876.128-XX) , em relação aos seguintes itens da audiência: (a) indevida utilização dos salários previstos em convenções coletivas de outros estados da Federação, que não representavam o preço de mercado e não eram válidas para o Estado da Paraíba, ao invés da CCT válida para o Estado da Paraíba, que resultou na Ata de Registro de Preços 36/2014 e nos contratos 69/2014 e 20/2015, que previram salários maiores que os devidos para os cargos de Auxiliar de Almoxarifado, Auxiliar de Jardinagem, Carregador, Digitador, Supervisor, Vaqueiro e Zelador, configurando prática de ato antieconômico que resultou em prejuízo aos cofres públicos e que contrariou o disposto nos arts. 3º e 15, § 1º, da Lei 8.666/1993, no art. XX da IN/SLTI/MP 2/2008 e no art. 2º da IN/SLTI/MP 5/2014;e (b) Ausência da prévia apreciação da minuta do edital pela Procuradoria Jurídica da UFPB, transgredindo o previsto no art. 38, parágrafo único, da Lei 8.666/1993, aplicando-lhe a multa prevista no art. 58, incisos II e III, da Lei 8.443/1992, c/c o art. 268, II, do Regimento Interno do TCU, fixando prazo de quinze dias, a contar da notificação, para que comprove, perante este Tribunal (art. 214, III, "a", do RI/TCU) , o recolhimento da dívida aos cofres do Tesouro Nacional, atualizada monetariamente desde a data do presente acórdão até a do efetivo recolhimento, se for paga após o vencimento, na forma da legislação em vigor;
1.4. determinar à Universidade Federal da Paraíba, nos termos do art. 28, inciso I, da Lei 8.443/1992, o desconto integral ou parcelado da dívida nos vencimentos, salários ou proventos do (s) responsável (eis) , observados os limites previstos na legislação pertinente, caso expirado o prazo a que se refere o art. 25 da Lei 8.443/1992;
1.5. informar à Universidade Federal da Paraíba do acórdão que vier a ser proferido, destacando que o relatório e o voto que fundamentam a deliberação ora encaminhada podem ser acessados por meio do endereço eletrônico www.tcu.gov.br/acordaos;
1.6. encaminhar cópia da deliberação que vier a ser proferida ao responsável ouvido em audiência: Sérgio Fernandes Alonso (CPF XXX.876.128-XX) , bem como aos seus respectivos representantes legais;
1.7. levantar o sigilo que recai sobre as peças destes autos, à exceção daquelas que contenham informação pessoal do denunciante, nos termos dos arts. 104, § 1º, e 108, parágrafo único, da Resolução-TCU 259/2014;

Eduardo Henrique Willat Alves (24455/OAB-PB).

Não atuou.

REPRESENTAÇÃO. IRREGULARIDADES NA CONTRAÇÃO DE SERVIÇOS DE APOIO ADMINISTRATIVO. INDEVIDA UTILIZAÇÃO DE SALÁRIOS PREVISTOS EM CONVENÇÕES COLETIVAS DE OUTROS ESTADOS DA FEDERAÇÃO. AUSÊNCIA DA PRÉVIA APRECIAÇÃO DO EDITAL PELA PROCURADORIA JURÍDICA DA UFPB. AUDIÊNCIA DO RESPONSÁVEL. ACOLHIMENTO PARCIAL DAS RAZÕES DE JUSTIFICATIVAS. MULTA. CIÊNCIA.

REPRESENTAÇÃO (REPR)

Secretaria de Controle Externo de Aquisições Logísticas (Selog).

Trata-se de documento, inicialmente tratado como denúncia, indicando irregularidades nos contratos de prestação de serviços de apoio administrativo firmados pela Universidade Federal da Paraíba (UFPB) com a empresa JMT - Serviços e Locação de Mão de Obra Ltda. (Contratos 69/2014 e 20/2015) e com a empresa Zelo Locação de Mão de Obra Eireli (Contrato 2/2014) .
Em resumo, o subscritor do documento relatou a indevida terceirização de serviços previstos em cargos pertencentes ao quadro de servidores das instituições federais de ensino, criados pelas Leis 11.091/2005 e Lei 12.772/2012, bem como a utilização dos valores dos salários definidos em convenções coletivas de outros estados, diferentes dos estabelecidos nas convenções coletivas do Estado da Paraíba.
Considerando a semelhança da matéria aqui tratada com o objeto da auditoria realizada na UFPB, no âmbito de Fiscalização de Orientação Centralizada (FOC) , que avaliou a governança e a gestão das aquisições públicas nas universidades públicas, objeto do TC Processo 017.214/2017-3, acolhi a proposta da Secretaria de Controle Externo de Aquisições Logísticas (Selog) , no sentido de que os presentes autos fossem conhecidos como representação, nos termos do art. 113, § 1º, da Lei 8.666/1993, c/c os arts. 235 e 237, inciso VI, do Regimento Interno do TCU, com vistas à apuração das ocorrências identificadas nos dois processos. 
Após essa decisão, a unidade técnica levou à cabo, neste processo, o comando contido no subitem 9.5 do Acórdão 1223/2018-TCU-Plenário, exarado naqueles autos de auditoria (TC Processo 017.214/2017-3) , nos seguintes termos: 
9.5. autorizar a Secex/PB a avaliar, em processo apartado, as ações adotadas pela UFPB relativas ao suposto dano ao Erário no âmbito do Contrato UFPU/PU 20/2015, identificado em informações contidas em relatórios emitidos para analisar o reequilíbrio econômico-financeiro do contrato, bem como a responsabilização por eventual omissão dos agentes responsáveis, juntando cópia das peças 48 a 51 e 61 a 68 dos presentes autos ao processo a ser autuado;
Após as diligências preliminares, foi realizada a audiência de Sérgio Fernandes Alonso, na condição de ex-Prefeito Universitário da UFPB, para que apresentasse razões de justificativas em relação às suas condutas, assim descritas na matriz de responsabilização anexa ao expediente endereçado ao responsável:
aprovar o edital e homologar o Pregão Eletrônico SRP 23/2014, contendo a previsão indevida da utilização dos salários previstos em convenções coletivas de outros estados da Federação, que não representavam o preço de mercado e não eram válidas para o Estado da Paraíba, ao invés da CCT válida para o Estado da Paraíba, que resultou na Ata de Registro de Preços 36/2014 e nos contratos 69/2014 e 20/2015, que previram salários maiores que os devidos para os cargos de Auxiliar de Almoxarifado, Auxiliar de Jardinagem, Carregador, Digitador, Supervisor, Vaqueiro e Zelador, configurando prática de ato antieconômico que resultou em prejuízo aos cofres públicos e que contrariou o disposto nos arts. 3º e 15, § 1º, da Lei 8.666/1993, no art. XX da IN/SLTI/MP 2/2008 e no art. 2º da IN/SLTI/MP 5/2014;
aprovar o edital e homologar o Pregão Eletrônico SRP 23/2014 sem a prévia apreciação da minuta do edital pela Procuradoria Jurídica da UFPB, transgredindo o previsto no art. 38, parágrafo único, da Lei 8.666/1993;
aprovar o edital e homologar o Pregão Eletrônico SRP 23/2014 sem prévia pesquisa de preços de mercado, com inobservância às disposições da contidas na IN/SLTI/Mpog 5, de 27/6/2014
aprovar o edital e homologar o Pregão Eletrônico SRP 23/2014, prevendo contratação de serviços terceirizados inerentes às categorias funcionais previstas no Plano de Cargos e Salários da Instituição, no âmbito do Contrato 20/2015, contrariando o disposto no art. 37, inciso II, da Constituição Federal, no art. 1º, § 2º, do Decreto 2.271/1997 e no art. 9º, inciso I, da IN/SLTI/Mpog 2/2008, relativamente ao cargo de Educador Infantil, que tem atribuições compatíveis com as de Professor de Ensino Básico, Técnico e Tecnológico, e ao cargo de Editor de Texto e Vídeo, cujas atribuições são compatíveis com as do cargo de Jornalista.
Analisada a defesa apresentada, por meio da instrução transcrita no relatório, avalizada pelos dirigentes da Selog, foi proposta multa ao responsável, com fulcro no art. 58, inciso II, da Lei 8.443/1992, em razão das ocorrências transcritas nas alíneas "a" e "b" acima.
Os pareceres da unidade técnica evidenciam que, a despeito do seu dever de zelar pela regularidade do certame, o ex-Prefeito Universitário da UFPB teve efetiva e decisiva participação na aprovação e homologação do edital do Pregão Eletrônico SRP 23/2014, dando ensejo às irregularidades e prejuízos apurados nos autos.
No que tange às irregularidades tratadas nas alíneas "c" e "d" acima, a Secretaria concluiu pela existência de atenuantes que permitem o acolhimento das respectivas razões de justificativas.
Isto posto, acolhendo a proposta de encaminhamento formulada pelo auditor da Selog, cujos fundamentos incorporo às minhas razões de decidir, conheço da representação, para, no mérito, julgá-la parcialmente procedente e aplicar a Sérgio Fernandes Alonso a multa prevista no art. 58, incisos II e III, da Lei 8.443/1992.
Voto, pois, no sentido de que este Tribunal acolha a minuta de acórdão que submeto à deliberação deste Colegiado.
TCU, Sala das Sessões, em 15 de dezembro de 2021.
WALTON ALENCAR RODRIGUES 
Relator